ACORDAO-COMPLETO-2537329

ACÓRDÃO 2832/2023 ATA 9/2023 - PRIMEIRA CÂMARA

VISTOS, relatados e discutidos estes autos de recursos de reconsideração interpostos por Paulo Afonso Bracarense Costa, Sandro Murilo Santos e pela Sociedade Educacional de Santa Catarina (Sociesc) , contra o Acórdão 2414/2021-TCU-Primeira Câmara;
ACORDAM os Ministros do Tribunal de Contas da União, reunidos em sessão da Primeira Câmara, diante das razões expostas pelo Relator, em:
9.1. conhecer dos recursos de reconsideração;
9.2. negar provimento ao recurso de Paulo Afonso Bracarense Costa;
9.3. dar provimento parcial ao recurso de Sandro Murilo Santos e da Sociedade Educacional de Santa Catarina, para reconhecer a prescrição da pretensão punitiva e de ressarcimento em relação a eles:
9.4. reconhecer, de ofício, a prescrição da pretensão punitiva e de ressarcimento em relação a Associação de Defesa do Meio Ambiente de Remier e Marister Ribeiro Robes;
9.5. tornar insubsistentes os subitens 9.2 a 9.4 do Acórdão 2414/2021-TCU-Primeira Câmara;
9.6. julgar irregulares as contas de Paulo Afonso Bracarense Costa (XXX.419.949-XX) , com fundamento nos arts. 1º, inciso I, 16, inciso III, alínea "b" e "c", da Lei 8.443/1992;
9.7. condenar Paulo Afonso Bracarense Costa, com fundamento no art. 19, caput, da Lei 8.443/1992, c/c o art. 210 do RI/TCU, ao pagamento das importâncias a seguir especificadas, com a fixação do prazo de 15  (quinze) dias, a contar da notificação, para comprovar, perante o Tribunal (art. 23, inciso III, alínea "a", da Lei 8.443/1992, c/c art. 214, inciso III, alínea "a", do RI/TCU) , o recolhimento da dívida aos cofres do Tesouro Nacional, atualizada monetariamente e acrescida dos juros de mora, calculados a partir das datas discriminadas até a data do recolhimento, na forma prevista na legislação em vigor, com o abatimento de valores acaso já satisfeitos, nos termos da legislação vigente;
	Valor Original (R$) R$
	Data da Ocorrência

	13.320,00
	23/7/2010

	35.520,00
	6/9/2010

	35.520,00
	4/10/2010

	35.520,00
	4/11/2010

	35.520,00
	6/12/2010

	25.200,00
	5/8/2010

	25.200,00
	6/9/2010

	25.200,00
	5/10/2010

	25.200,00
	5/11/2010

	25.200,00
	6/12/2010

	23.100,00
	16/7/2010

	1.180,00
	23/11/2010

	4.522,50
	17/9/2010

	9.600,00
	17/9/2010

	374,60
	18/11/2010

	1.013,00
	16/12/2010

	2.916,30
	31/1/2011

	5.430,60
	20/7/2010

	3.696,00
	11/4/2011

	9.975,66
	24/12/2010

	1.592,00
	9/7/2010

	1.946,00
	26/10/2010

	225,79
	20/8/2010

	56,58
	20/11/2010

	2.164,36
	11/8/2010

	1.226,00
	20/7/2010

	82,30
	4/8/2010

	119,80
	4/8/2010

	687,75
	1/9/2010

	539,40
	1/9/2010

	1.226,00
	8/9/2010

	365,70
	8/9/2010

	1.751,55
	9/9/2010

	719,70
	05/10/2010

	1.226,00
	21/10/2010

	1.226,00
	04/11/2010

	1.220,00
	18/11/2010

	1.220,00
	02/12/2010

	1.610,30
	30/12/2010

	1.226,00
	30/12/2010

	553,13
	20/01/2011

	89,90
	10/02/2011

	585,00
	29/04/2011

	18.505,00
	18/11/2010

	18.505,00
	10/12/2010

	1.724 28
	30/11/2010

	1.724,28
	16/12/2010

	Valor Original (R$) R$
	Data da Ocorrência

	112,87
	20/7/2010

	4.048,97
	1/9/2010

	1.236,83
	1/9/2010

	798,03
	1/10/2010

	4.065,94
	1/10/2010

	3.396,16
	1/11/2010

	526,41
	1/11/2010

	3.006,99
	11/11/2010

	313,44
	1/1/2011

	2.066,66
	1/1/2011

	215,91
	1/2/2011

	22.743,64
	21/7/2010

	11.784,00
	12/8/2010

	10.852,49
	2/9/2010

	182,85
	10/8/2010

	159,00
	10/8/2010

	159,85
	12/8/2010

	126,00
	25/6/2010

	252,00
	25/6/2010

	252,00
	25/6/2010

	252,00
	2/7/2010

	252,00
	2/7/2010

	252,00
	2/7/2010

	280,00
	9/7/2010

	280,00
	9/7/2010

	350,00
	9/7/2010

	150,00
	16/07/2010

	140,00
	16/07/2010

	350,00
	16/07/2010

	210,00
	13/08/2010

	210,00
	13/08/2010

	320,00
	13/08/2010

	280,00
	14/08/2010

	80,00
	14/08/2010

	245,00
	24/08/2010

	70,00
	25/08/2010

	280,00
	27/08/2010

	280,00
	27/08/2010

	210,00
	01/09/2010

	210,00
	01/09/2010

	280,00
	03/09/2010

	280,00
	03/09/2010

	280,00
	03/09/2010

	75,00
	10/09/2010

	80,00
	10/09/2010

	80,00
	10/09/2010

	280,0
	17/09/2010

	Valor Original (R$) R$
	Data da Ocorrência

	280,0
	17/09/2010

	280,0
	24/09/2010

	280,0
	24/09/2010

	140,00
	15/10/2010

	140,00
	15/10/2010

	160,00
	05/11/2010

	630,00
	25/06/2010

	756,00
	03/07/2010

	350,00
	12/07/2010

	560,00
	12/07/2010

	920,00
	19/07/2010

	1.100,00
	25/08/2010

	875,00
	28/08/2010

	1.260,00
	05/09/2010

	235,00
	12/09/2010

	560,00
	26/09/2010

	560,00
	26/09/2010

	560,00
	01/10/2010

	280,00
	08/10/2010

	280,00
	08/10/2010

	280,00
	15/10/2010

	560,00
	22/10/2010

	640,00
	29/10/2010

	320,00
	05/11/2010

	79,80
	10/06/2010

	119,80
	16/06/2010

	269,70
	02/07/2010

	269,70
	02/07/2010

	319,60
	09/07/2010

	319,60
	09/07/2010

	848,60
	05/07/2 010

	189,70
	05/07/2010

	1.937,60
	3/8/2010

	440,00
	20/8/2010

	780,00
	2/9/2010

	384,30
	3/12/2010

	7.064,55
	8/4/2011

	148,35
	6/8/2010

	5.005,00
	26/7/2010

	25.822,82
	2/9/2010

	575,00
	6/4/2011

	66,15
	14/12/2010

	430,00
	6/12/2010

	42,00
	19/7/2010

	41,60
	22/7/2010

	33,00
	3/8/2010

	33,80
	4/8/2010

	Valor Original (R$) R$
	Data da Ocorrência

	41,60
	4/8/2010

	41,60
	10/8/2010

	35,80
	18/8/2010

	33,00
	18/8/2010

	35,00
	19/8/2010

	200,00
	20/8/2010

	246,00
	20/8/2010

	200,00
	20/8/2010

	200,00
	20/8/2010

	400,00
	21/8/2010

	200,00
	23/8/2010

	200,00
	23/8/2010

	400,00
	23/8/2010

	400,00
	23/8/2010

	4.500,00
	7/2/2011

	120.968,75
	22/12/2010

	149.074,81
	5/5/2011

	59.516,52
	6/7/2011

	75.844,85
	6/10/2011

	552,01
	22/12/2010

	962,82
	1/1/2011

	330,00
	4/11/2010

	6.866,28
	9/11/2010

	3.760,24
	1/9/2010

	40,00
	13/7/2010

	979,52
	19/4/2011

	90,20
	16/5/2011

	9.328,40
	13/7/2010

	2.050,00
	21/7/2010

	200.000,00
	2/5/2011

	480.000,00
	6/5/2011

	2.883,49
	6/5/2011

	25.000,00
	12/5/2011

	275.000,00
	9/5/2011

	302.000,00
	10/6/2011

	200.000,00
	13/6/2011

	170.000,00
	14/6/2011

9.8. aplicar a Paulo Afonso Bracarense Costa a multa prevista no art. 57 da Lei 8.443/1992, c/c o art. 267 do Regimento Interno, no valor de R$ 200.000,00, fixando-lhe o prazo de 15 (quinze) dias, a contar da notificação, para que comprove, perante o Tribunal (art. 214, inciso III, alínea "a", do Regimento Interno) , o recolhimento da dívida aos cofres do Tesouro Nacional, atualizada monetariamente desde a data deste acórdão até a do efetivo recolhimento, se for paga após o vencimento, na forma da legislação em vigor:
9.9. autorizar a cobrança judicial das dívidas, caso não atendidas as notificações, na forma do art. 28, inciso II, da Lei 8.443/1992;
9.10. autorizar, desde logo, caso solicitado e o processo não tenha sido remetido para cobrança judicial, o pagamento das dívidas em até 36 (trinta e seis) parcelas mensais e consecutivas, nos termos do art. 26 da Lei 8.443/1992, c/c o art. 217 do Regimento Interno/TCU, fixando-se o vencimento da primeira parcela em 15 (quinze) dias, a contar do recebimento da notificação, e o das demais a cada mês, devendo incidir sobre cada valor mensal os correspondentes acréscimos legais, na forma prevista na legislação em vigor, sem prejuízo de alertar aos responsáveis de que a falta de comprovação do recolhimento de qualquer parcela implicará o vencimento antecipado do saldo devedor;
9.11. dar ciência deste acórdão ao Ministério da Cidadania e aos responsáveis, para ciência, e ao Procurador-Chefe da Procuradoria da República no Estado do Paraná, este último, nos termos do art. 16, § 3º, da Lei 8.443/1992, c/c o art. 209, § 7º, do Regimento Interno do TCU, para adoção das medidas que entender cabíveis.
9.12. dar ciência deste acórdão ao Ministério da Cidadania, ao Procurador-Chefe da Procuradoria da República no Estado do Paraná, aos recorrentes e demais interessados.

Recursos de reconsideração interpostos contra acórdão que julgou as contas de responsáveis irregulares e condenou-os ao pagamento de débito e de multa em razão da não comprovação da regular aplicação de recursos públicos recebidos à conta do Plano de Implementação do Projovem Trabalhador  Juventude Cidadã.

Primeira Câmara

Prefeitura Municipal de Curitiba - PR.

3. Interessados/Responsáveis/Recorrentes:
3.1. Interessado: Ministério do Trabalho (extinta) (00.394.551/0001-87).
3.2. Responsáveis: Associação de Defesa do Meio Ambiente de Reimer (06.303.088/0001-05); Mariester Ribeiro Robes (XXX.609.609-XX); Paulo Afonso Bracarense Costa (XXX.419.949-XX); Sandro Murilo Santos (XXX.391.019-XX); Sociedade Educacional de Santa Catarina - Sociesc S/A (84.684.182/0001-57).
3.3. Recorrentes: Paulo Afonso Bracarense Costa (XXX.419.949-XX); Sociedade Educacional de Santa Catarina - Sociesc S/A (84.684.182/0001-57); Sandro Murilo Santos (XXX.391.019-XX).

13.1. Ministros presentes: Jorge Oliveira (na Presidência), Walton Alencar Rodrigues (Relator), Benjamin Zymler e Jhonatan de Jesus.
13.2. Ministro-Substituto presente: Augusto Sherman Cavalcanti.

WALTON ALENCAR RODRIGUES

Ministro Vital do Rêgo.

Adoto, como Relatório, a instrução elaborada pela Secretaria de Recursos, vazada nos termos a seguir transcritos, com a qual anuíram os dirigentes da unidade técnica e o representante do Ministério Público:
Trata-se de recursos de reconsideração interpostos por Paulo Afonso Bracarense Costa (peças 213-221) , Sandro Murilo Santos (peça 233) e Sociedade Educacional de Santa Catarina - Sociesc S/A (peça 232) contra o Acórdão 2414/2021-TCU-Primeira Câmara-TCU (peça 191) , da relatoria do ministro Vital do Rêgo.
1.1.	A deliberação recorrida apresenta o seguinte teor: 
9.1. excluir da relação processual o responsável Jorge Luiz Bernardi (XXX.528.489-XX) ;
9.2. julgar irregulares as contas dos responsáveis Paulo Afonso Bracarense Costa (XXX.419.949-XX) , Sociedade Educacional de Santa Catarina - Sociesc (84.684.182/0001-57) , Sandro Murilo Santos (XXX.391.019-XX) , Associação de Defesa do Meio Ambiente de Reimer (06.303.088/0001-05) e Mariester Ribeiro Robes (XXX.609.609-XX) , com fundamento nos arts. 1º, inciso I, 16, inciso III, alínea "b" e "c", da Lei 8.443/1992, c/c com os arts. 1º, inciso I, e 209, incisos II e III, do RI/TCU;
9.3. condenar os responsáveis acima mencionados, com fundamento no art. 19, caput, da Lei 8.443/1992, c/c o art. 210 do RI/TCU, solidariamente, ao pagamento das importâncias a seguir especificadas, com a fixação do prazo de 15  (quinze) dias, a contar da notificação, para comprovar, perante o Tribunal (art. 23, inciso III, alínea "a", da Lei 8.443/1992, c/c art. 214, inciso III, alínea "a", do RI/TCU) , o recolhimento da dívida aos cofres do Tesouro Nacional, atualizada monetariamente e acrescida dos juros de mora, calculados a partir das datas discriminadas até a data do recolhimento, na forma prevista na legislação em vigor, com o abatimento de valores acaso já satisfeitos, nos termos da legislação vigente;
9.3.1. Responsáveis solidários: Paulo Afonso Bracarense Costa, Sociedade Educacional de Santa Catarina - Sociesc e Sandro Murilo Santos.
	Valor Original (R$) 
	Data da Ocorrência

	13.320,00
	23/7/2010

	35.520,00
	6/9/2010

	35.520,00
	4/10/2010

	35.520,00
	4/11/2010

	35.520,00
	6/12/2010

	25.200,00
	5/8/2010

	25.200,00
	6/9/2010

	25.200,00
	5/10/2010

	25.200,00
	5/11/2010

	25.200,00
	6/12/2010

	23.100,00
	16/7/2010

	1.180,00
	23/11/2010

	4.522,50
	17/9/2010

	9.600,00
	17/9/2010

	374,60
	18/11/2010

	1.013,00
	16/12/2010

	2.916,30
	31/1/2011

	5.430,60
	20/7/2010

	3.696,00
	11/4/2011

	9.975,66
	24/12/2010

	1.592,00
	9/7/2010

	1.946,00
	26/10/2010

	225,79
	20/8/2010

	56,58
	20/11/2010

	2.164,36
	11/8/2010

	1.226,00
	20/7/2010

	82,30
	4/8/2010

	119,80
	4/8/2010

	687,75
	1/9/2010

	539,40
	1/9/2010

	1.226,00
	8/9/2010

	365,70
	8/9/2010

	1.751,55
	9/9/2010

	719,70
	05/10/2010

	1.226,00
	21/10/2010

	1.226,00
	04/11/2010

	1.220,00
	18/11/2010

	1.220,00
	02/12/2010

	1.610,30
	30/12/2010

	1.226,00
	30/12/2010

	553,13
	20/01/2011

	89,90
	10/02/2011

	585,00
	29/04/2011

	18.505,00
	18/11/2010

	18.505,00
	10/12/2010

	1.724 28
	30/11/2010

	1.724,28
	16/12/2010

	112,87
	20/7/2010

	4.048,97
	1/9/2010

	1.236,83
	1/9/2010

	798,03
	1/10/2010

	4.065,94
	1/10/2010

	3.396,16
	1/11/2010

	526,41
	1/11/2010

	3.006,99
	11/11/2010

	313,44
	1/1/2011

	2.066,66
	1/1/2011

	215,91
	1/2/2011

	22.743,64
	21/7/2010

	11.784,00
	12/8/2010

	10.852,49
	2/9/2010

	182,85
	10/8/2010

	159,00
	10/8/2010

	159,85
	12/8/2010

	126,00
	25/6/2010

	252,00
	25/6/2010

	252,00
	25/6/2010

	252,00
	2/7/2010

	252,00
	2/7/2010

	252,00
	2/7/2010

	280,00
	9/7/2010

	280,00
	9/7/2010

	350,00
	9/7/2010

	150,00
	16/07/2010

	140,00
	16/07/2010

	350,00
	16/07/2010

	210,00
	13/08/2010

	210,00
	13/08/2010

	320,00
	13/08/2010

	280,00
	14/08/2010

	80,00
	14/08/2010

	245,00
	24/08/2010

	70,00
	25/08/2010

	280,00
	27/08/2010

	280,00
	27/08/2010

	210,00
	01/09/2010

	210,00
	01/09/2010

	280,00
	03/09/2010

	280,00
	03/09/2010

	280,00
	03/09/2010

	75,00
	10/09/2010

	80,00
	10/09/2010

	80,00
	10/09/2010

	280,0
	17/09/2010

	280,0
	17/09/2010

	280,0
	24/09/2010

	280,0
	24/09/2010

	140,00
	15/10/2010

	140,00
	15/10/2010

	160,00
	05/11/2010

	630,00
	25/06/2010

	756,00
	03/07/2010

	350,00
	12/07/2010

	560,00
	12/07/2010

	920,00
	19/07/2010

	1.100,00
	25/08/2010

	875,00
	28/08/2010

	1.260,00
	05/09/2010

	235,00
	12/09/2010

	560,00
	26/09/2010

	560,00
	26/09/2010

	560,00
	01/10/2010

	280,00
	08/10/2010

	280,00
	08/10/2010

	280,00
	15/10/2010

	560,00
	22/10/2010

	640,00
	29/10/2010

	320,00
	05/11/2010

	79,80
	10/06/2010

	119,80
	16/06/2010

	269,70
	02/07/2010

	269,70
	02/07/2010

	319,60
	09/07/2010

	319,60
	09/07/2010

	848,60
	05/07/2 010

	189,70
	05/07/2010

	1.937,60
	3/8/2010

	440,00
	20/8/2010

	780,00
	2/9/2010

	384,30
	3/12/2010

	7.064,55
	8/4/2011

	148,35
	6/8/2010

	5.005,00
	26/7/2010

	25.822,82
	2/9/2010

	575,00
	6/4/2011

	66,15
	14/12/2010

	430,00
	6/12/2010

	42,00
	19/7/2010

	41,60
	22/7/2010

	33,00
	3/8/2010

	33,80
	4/8/2010

	41,60
	4/8/2010

	41,60
	10/8/2010

	35,80
	18/8/2010

	33,00
	18/8/2010

	35,00
	19/8/2010

	200,00
	20/8/2010

	246,00
	20/8/2010

	200,00
	20/8/2010

	200,00
	20/8/2010

	400,00
	21/8/2010

	200,00
	23/8/2010

	200,00
	23/8/2010

	400,00
	23/8/2010

	400,00
	23/8/2010

	4.500,00
	7/2/2011

	120.968,75
	22/12/2010

	149.074,81
	5/5/2011

	59.516,52
	6/7/2011

	75.844,85
	6/10/2011

	552,01
	22/12/2010

	962,82
	1/1/2011

	330,00
	4/11/2010

	6.866,28
	9/11/2010

	3.760,24
	1/9/2010

	40,00
	13/7/2010

	979,52
	19/4/2011

	90,20
	16/5/2011

	9.328,40
	13/7/2010

	2.050,00
	21/7/2010

9.3.2. Responsáveis solidários: Paulo Afonso Bracarense Costa, Associação de Defesa do Meio Ambiente - Reimer e Mariester Ribeiro Robes:
	Valor Original (R$) 
R$
	Data da Ocorrência

	200.000,00
	2/5/2011

	480.000,00
	6/5/2011

	2.883,49
	6/5/2011

	25.000,00
	12/5/2011

	275.000,00
	9/5/2011

	302.000,00
	10/6/2011

	200.000,00
	13/6/2011

	170.000,00
	14/6/2011

9.4. aplicar aos responsáveis abaixo mencionados, individualmente, a multa prevista no art. 57 da Lei 8.443/1992, c/c o art. 267 do Regimento Interno, nos valores especificados, fixando-lhes o prazo de 15 (quinze) dias, a contar da notificação, para que comprovem, perante o Tribunal (art. 214, inciso III, alínea "a", do Regimento Interno) , o recolhimento da dívida aos cofres do Tesouro Nacional, atualizada monetariamente desde a data deste acórdão até a do efetivo recolhimento, se for paga após o vencimento, na forma da legislação em vigor:
9.4.1. Paulo Afonso Bracarense Costa, no valor de R$ 200.000,00 (duzentos mil reais) ;
9.4.2. Sociedade Educacional de Santa Catarina - Sociesc, no valor de R$ 90.000,00 (noventa mil reais) ;
9.4.3. Sandro Murilo Santos, no valor de R$ 90.000,00 (noventa mil reais) ;
9.4.4. Associação de Defesa do Meio Ambiente de Reimer, no valor de R$ 165.000,00 (cento e sessenta e cinco mil reais) ;
9.4.5. Mariester Ribeiro Robes, no valor de R$ 165.000,00 (cento e sessenta e cinco mil reais) ;
9.5. autorizar a cobrança judicial da dívida, caso não atendidas as notificações, na forma do art. 28, inciso II, da Lei 8.443/1992;
9.6. autorizar, desde logo, caso solicitado e o processo não tenha sido remetido para cobrança judicial, o pagamento das dívidas em até 36 (trinta e seis) parcelas mensais e consecutivas, nos termos do art. 26 da Lei 8.443/1992, c/c o art. 217 do Regimento Interno/TCU, fixando-se o vencimento da primeira parcela em 15 (quinze) dias, a contar do recebimento da notificação, e o das demais a cada mês, devendo incidir sobre cada valor mensal os correspondentes acréscimos legais, na forma prevista na legislação em vigor, sem prejuízo de alertar aos responsáveis de que a falta de comprovação do recolhimento de qualquer parcela implicará o vencimento antecipado do saldo devedor;
9.7. dar ciência deste acórdão ao Ministério da Cidadania e aos responsáveis, para ciência, e ao Procurador-Chefe da Procuradoria da República no Estado do Paraná, este último, nos termos do art. 16, § 3º, da Lei 8.443/1992, c/c o art. 209, § 7º, do Regimento Interno do TCU, para adoção das medidas que entender cabíveis.
HISTÓRICO
2.	Trata-se de tomada de contas especial originalmente instaurada em desfavor de Paulo Afonso Bracarense Costa, ex-secretário municipal do trabalho e emprego de Curitiba/PR, gestão 8/6/2010 a 31/12/2012, em razão da não comprovação da regular aplicação dos recursos públicos recebidos à conta do Plano de Implementação do Projovem Trabalhador - Juventude Cidadã, firmado entre a Secretaria de Políticas Públicas de Emprego do Ministério do Trabalho e Emprego (SPPE/MTE) e a Secretaria Municipal do Trabalho e Emprego de Curitiba (SMTE) , que tinha por objeto a execução do Projeto Projovem Trabalhador, integrante do Programa Nacional de Inclusão de Jovens no Município de Curitiba/PR. 
2.1.	Referido plano teve vigência entre 31/12/2009 e 30/12/2010 e tinha por objetivo qualificar social e profissionalmente 7.000 jovens do município e inserir, no mínimo, 30% destes no mercado de trabalho.
2.2.	Os recursos previstos para a implementação do plano em questão foram orçados em R$ 10.854.932,20, sendo R$ 9.742.019,20 a cargo do concedente e R$ 1.112.913,00 a título de contrapartida.
2.3.	Para a consecução do objeto do plano de implementação, foram contratadas as empresas Associação de Defesa do Meio Ambiente (Reimer) e a Sociedade Educacional de Santa Catarina (Sociesc) . 
2.4.	A Sociesc foi contratada pelo valor global de R$ 4.838.750,00 para a qualificação de 3.500 jovens (Contratos 18970 e 18973) , porém, por não ter atingido totalmente a meta pactuada, recebeu da Prefeitura de Curitiba/PR o valor parcial de R$ 3.958.097,50, equivalente à qualificação de 2.863 alunos. 
2.5.	A Reimer foi contratada para a qualificação de 3.500 jovens (Contratos 18971 e 18972) , no montante de R$ 4.838.750,00, entretanto, como também não atingiu a meta pactuada, recebeu a quantia parcial de R$ 3.999.572,50, correspondente à qualificação de 2.893 alunos. 
2.6.	No âmbito deste Tribunal, foram chamados aos autos pelas irregularidades apuradas Paulo Afonso Bracarense Costa; a Sociesc e seu diretor, Sandro Murilo Santos; e a Reimer e sua presidente, Mariester Ribeiro Robes.
2.7.	A responsabilidade de Paulo Afonso Bracarense Costa decorreu da realização de pagamentos às entidades mesmo diante da existência de despesas irregulares.
2.8.	Nesse sentido, Paulo Afonso Bracarense Costa, Sociesc e seu presidente, Sandro Murilo Santos, foram responsabilizados solidariamente pela realização de despesas não previstas no plano de aplicação do Projovem, no valor de R$ 883.804,32. 
2.9.	E Paulo Afonso Bracarense Costa, Reimer e sua presidente, Mariester Ribeiro Robes, foram responsabilizados solidariamente pela não comprovação da efetiva prestação de serviços pela empresa Club Sul Eventos Ltda., no valor de R$ 1.654.883,49.
2.10.	A unidade técnica propôs a rejeição das razões de justificativa dos responsáveis, proposta acolhida por este Tribunal, redundando na prolação do acórdão recorrido. 
ADMISSIBILIDADE
3.	Os exames preliminares de admissibilidade às peças 227, 236 e 237 concluíram por conhecer dos recursos, suspendendo-se o efeito dos itens 9.2, 9.3 (e subitens) , 9.3.1, 9.4, 9.4.1, 9.4.2, 9.4.3 e 9.5 do acórdão recorrido, entendimento seguido pelo relator ad quem nos despachos às peças 231 e 240.
MÉRITO
4.	Constitui objeto do recurso examinar as seguintes questões:
	a) se resta configurada a responsabilidade do secretário municipal (item 5) ;
	b) se resta configurada a responsabilidade exclusiva das entidades recebedoras dos repasses (item 6) ;
	c) se as medidas adotadas pelo recorrente à frente da SMTE elidem ou justificam as irregularidades imputadas a ele ou afastam sua responsabilidade (item 7) ;
	d) se houve violação dos princípios da razoabilidade e da proporcionalidade na aplicação da multa imposta a Paulo Afonso Bracarense Costa (item 8) ;
	e) se há litispendência ou prejudicial externa representada por ação de improbidade administrativa em desfavor de Sandro Murilo Santos e Sociesc (item 9) ;
	f) se ocorreu prescrição (item 10) ;
	g) se houve a individualização das condutas de Sandro Murilo Santos e Sociesc (item 11) ;
	h) se procede a alegação de inexistência de irregularidades (item 12) ;
	i) se se justifica a solidariedade de Sociesc e Sandro Murilo Santos pelo débito apurado (item 13) .
5. 	Ausência de responsabilidade como ordenador de despesa
5.1.  	O recorrente Paulo Afonso Bracarense Costa alega ausência de responsabilidade como ordenador de despesa. Nesse sentido, aduz que:
	a) as imputações feitas ao recorrente não demonstram qualquer ato ou omissão de fato por ele praticado, nem comprovam quais normas teriam sido infringidas e como teria havido as supostas infrações; (peça 213, p. 3) 
	b) as imputações feitas ao recorrente se dão em razão simplesmente por ter ocupado o cargo de Secretário Municipal do Trabalho e Emprego de Curitiba/PR, no período compreendido entre 08/6/2010 e 31/12/2012; isso fica claro a partir da leitura do voto condutor da decisão, que atribui responsabilidade ao recorrente pela irregularidade das contas em razão de suposta culpa in eligendo e in vigilando, sem qualquer compromisso com a busca dos reais responsáveis pelas falhas na fiscalização das irregularidades encontradas; (peça 213, p. 4) 
	c) o recorrente, na condição de secretário municipal, não estava investido das atribuições de ordenador de despesas, nem de fiscal dos contratos firmados com as associações Sociesc e Reimer; (peça 213, p. 4) 
	d) na documentação que foi objeto de auditoria pelo TCU e pelo MTE, a maior parte das notas de empenho que ordenaram os pagamentos feitos a ambas as associações contratadas foram autorizadas pela Superintendência, que detinha a competência para coordenar as questões administrativas e financeiras da Secretaria, conforme artigo 7º do Decreto Municipal 1.468/2007, que instituiu o Regimento Interno da Secretaria Municipal de Trabalho e Emprego; (peça 213, p. 4) 
	e) já a competência administrativa de fiscalização de convênios para implementação de políticas públicas ficava a encargo do Departamento de Convênios, que por sua vez submetia-se ao Superintendente, conforme artigo 19 do Decreto 1.468/2007; (peça 213, p. 4) 
	f) além disso, o município de Curitiba, na esteira da Lei 8.666/1993, possui um Regulamento de Contratos e Convênios, previsto no Decreto Municipal 1.644/2009, que define a necessidade de um gestor específico em cada contrato ou convênio realizado, para que cuide da formalização do termo, do cumprimento de prazos, da prestação de contas, das condições da entidade, entre outros; (peça 213, p. 4-5) 
	g) nos contratos firmados para execução do Projovem não foi diferente, sendo os gestores expressamente designados; (peça 213, p. 7) 
	h) a redação da legislação municipal é muito clara com relação à distribuição das competências, devendo-se responsabilizar o agente público efetivamente responsável pela ação ou omissão; (peça 213, p. 7) 
	i) no caso do recorrente, o dever de orientar e acompanhar os serviços de seus subordinados não se confunde com o dever de realizar o serviço; (peça 213, p. 7) 
	j) dentre as competências do Secretário não consta a previsão de fiscalização de execução de contratos; sua obrigação era supervisionar e coordenar as atividades de sua equipe; (peça 213, p. 8) 
	k) assim sendo, não se pode imputar ao ora recorrente responsabilidade por atos de atribuição legal de outros agentes públicos, dotados de competência específica para coordenação financeira e fiscalização de contratos e convênios, nos termos da legislação municipal. (peça 213, p. 8) 
	Análise
5.2.	Trata-se de alegação já apresentada pelo recorrente em suas alegações de defesa e rejeitada pela unidade técnica nos seguintes termos (peça 186, p. 38-39) : 
37. Argumento 2: e ilegitimidade passiva (peça 165, p. 3-5) 
37.1 Descrição: o defendente alega não possuía competência para ordenar ou permitir a realização de despesas ou liberar verba pública, tampouco, de fiscal dos contratos celebrados com a Sociesc e Reimer, por força do art. 7º do Decreto Municipal 1468/2007, que estabelece a responsabilidade pela emissão de empenhos e autorização de pagamentos compete à Superintendência da Secretaria Municipal de Trabalho e Emprego, a qual detinha a competência para coordenar as questões administrativas e financeiras da secretaria. Quanto à competência pela fiscalização dos convênios para implementação de políticas públicas ficava a cargo do Departamento de Convênios, nos termos do sobredito normativo.
371.1. Além do decreto acima mencionado, foi editado 1644/2009, que definiu a necessidade de um gestor específico para cada contrato ou convênio quanto à formalização do termo, cumprimento dos prazos, prestação de contas entre outras atribuições.
37.1.2 Os normativos supra demonstram claramente a distribuição das competências, por esta razão, mesmo que se cogite erros ou equívocos na execução e prestação de contas, não podem ser a ele imputados, devendo ser responsabilizado o agente público que efetivamente efetuou conduta omissiva ou comissiva. Isto não significa que ele queira transferir suas responsabilidades a outrem, pois suas atribuições na qualidade de secretário se referia à supervisão e coordenação do trabalho de equipe, nos termos do art. 4º do Decreto Municipal 1468/2007, e o dever de orientar e acompanhar os serviços de seus subordinados não se confunde com o de realizar os serviços. Portanto, não há elementos que justifique a imputação de ilicitudes e muito menos a ausência de boa-fé de seus atos, considerando a legislação e as circunstâncias da execução do programa.
37.2 Análise: os documentos constantes dos autos demonstram que o defendente foi o responsável pela execução dos recursos, como ordenador de despesa (peça 2, p. 109, 183,186, 189) . É obvio que seria materialmente impossível ele executar pessoalmente todos os atos necessários inerentes às atribuições da Secretaria Municipal do Trabalho e Emprego, sendo natural a divisão de tarefas entre os diversos setores da pasta, contudo, a delegação de competência não afasta a responsabilidade do dirigente máximo que, como gestor dos recursos, respondia pela pasta e tinha a obrigação de comprovar a boa e regular aplicação dos recursos, nos termos do art. 20, Portaria MTE 991/2008, parágrafo único, art. 70, CF/88; art. 93, Decreto-Lei 200/1967; Cláusula Quinta, parágrafo primeiro do contrato de prestação de serviços. Deste modo, as alegações de ilegitimidade passiva não devem ser acatadas.
5.3.	Quanto à alegação de que não se poderia imputar ao ora recorrente responsabilidade por atos de atribuição legal de outros agentes, o voto condutor registrou (peça 192, p. 3) : 
25. Também não acato a alegação de que a conduta das empresas não se assemelharia à dos gestores de recursos públicos, a justificar seu chamamento aos autos. Isso porque a atuação dessas empresas não se limitou à prestação de serviços de qualificação, mas abarcou também a gestão integral do Plano de Aplicação (atividades de gestão e apoio, peça 1, p. 132) , cujos procedimentos adotados podem ser equiparados à gestão dos recursos pelos agentes públicos. Foram elas quem efetivamente geriram os recursos do Projovem Juventude-Cidadã, com liberdade para fazer as contratações e realizar as aquisições, cingindo-se a entidade parceira à intermediadora dos recursos entre o MTE e as instituições contratadas, justificando a solidariedade entre estas e o agente público. 
5.4.	Com efeito, as alegações de que nos pagamentos houve a atuação do superintendente da SMTE, de que a fiscalização ficava a cargo do departamento de convênios e de que cada contrato tinha um gestor específico não afastam a responsabilidade do ora recorrente na condição de dirigente máximo da SMTE. Conforme anotado no voto condutor da decisão recorrida, "ainda que tenha havido delegação de competência para a realização do acompanhamento da execução da avença, o signatário do convênio assume responsabilidade pela correta aplicação dos recursos transferidos, respondendo pelos atos praticados pelos delegados escolhidos" (peça 192, p. 5, item 44) . De fato, "a delegação de competência não implica delegação de responsabilidade, competindo ao delegante a fiscalização dos atos de seus subordinados, especialmente em situações nas quais, pela importância do objeto e pela materialidade dos recursos envolvidos, a necessidade de supervisão não pode ser subestimada" (Acórdão 3579/2020-TCU-Segunda Câmara, relator: Ana Arraes; Acórdão 170/2018-TCU-Plenário, relator: Benjamin Zymler; Acórdão 2457/2017-TCU-Plenário, revisor: José Mucio) . No caso vertente, o recorrente, na condição de secretário municipal do trabalho e emprego de Curitiba/PR, possuía responsabilidades que mesmo a delegação de competência não era capaz de afastar. 
5.5.	Muito embora alegue que não era ordenador de despesas, a unidade técnica apontou documentos em que o recorrente é identificado como ordenador de despesas (peça 2, p. 109, 183,186, 189) .
5.6.	Também não procedem as alegações de que as imputações feitas ao recorrente não demonstrariam qualquer ato ou omissão e de que se deram simplesmente por ter ocupado o cargo de Secretário Municipal de Trabalho e Emprego de Curitiba/PR, pois o voto condutor é claro ao afirmar que "a responsabilidade do Sr. Paulo Afonso Bracarense Costa decorreria da realização dos pagamentos às entidades mesmo diante da existência de despesas irregulares" (peça 192, p. 1, item 9) . De fato, em última instância, cabia à secretaria municipal do trabalho, e assim ao seu secretário, verificar a regularidade dos pagamentos realizados. 
5.7.	No caso, a conduta atribuída solidariamente ao recorrente foi a de "realizar despesas com desvio de objeto, quando deveria restringir-se aos itens previstos no plano de aplicação do termo de adesão ao Plano de Implementação do Projovem- Juventude cidadã" (ofício de citação, peça 36, p. 2) . E com relação às despesas impugnadas, o voto condutor registrou que "tais despesas não estão abrangidas no Plano de Aplicação, ou não foi possível vinculá-las diretamente às ações do Plano de Implementação ou, ainda, porque não restou comprovado o efetivo liame de sua realização com o objeto do contrato" (peça 192, p. 4, item 33) . (g.n.) 
5.8.	Ante o exposto, resta configurada a responsabilidade solidária de Paulo Afonso Bracarense Costa, na condição de então secretário municipal de trabalho e emprego e por ser o ordenador de despesa, não sendo pertinente sua tentativa de transferir a outros agentes sua responsabilidade. 
6. 	Responsabilidade exclusiva das entidades recebedoras dos repasses 
6.1.  	O recorrente Paulo Afonso Bracarense Costa alega responsabilidade exclusiva das entidades recebedoras dos repasses. Nesse sentido, aduz que:
	a) a condenação do recorrente se fundamenta em irregularidades que se referem a atos praticados pelas próprias entidades contratadas, não tendo o recorrente concorrido para a sua ocorrência, seja por ação ou por omissão; (peça 213, p. 9) 
	b) se houve utilização incorreta dos valores repassados ou desvio de finalidade, trata-se de conduta exclusiva das entidades Sociesc e Reimer, que possuíam o dever legal de prestar contas e restituir eventuais excessos; (peça 213, p. 9) 
	c) em que pese constar do acórdão que o sistema de responsabilização adotado pelo TCU é de natureza subjetiva, pressupondo uma conduta culposa (ação ou omissão) , dano e nexo de causalidade, à luz do artigo 186 do Código Civil, não é possível se chegar à conclusão de que houve, de fato, ação ou omissão voluntária, por negligência ou imprudência pelo recorrente; (peça 213, p. 9) 
	d) não se pode imputar ao recorrente responsabilidade pela não apresentação de documentos, uma vez que não mais possui o dever sobre a guarda de documentos, bem como não mais possui acesso aos arquivos do município, porquanto desde 2013 já não ocupa mais o cargo de secretário municipal; (peça 213, p. 9) 
	e) era de total responsabilidade da Administração Municipal, bem como das entidades contratadas, a apresentação das referidas notas e processos; (peça 213, p. 10) 
	f) nada obstante, colacionam-se algumas cópias de notas fiscais, empenhos e processos de pagamentos que puderam ser obtidas, à época, junto à prefeitura de Curitiba (peças 214-221) ; note-se que o recorrente não era a pessoa responsável pela assinatura, pelos empenhos e pagamentos, bem como pela verificação dos documentos e dos processos de pagamento, atestando a respectiva despesa; (peça 213, p. 10-13) 
	g) finalmente, saliente-se que eventuais prejuízos sofridos pelo erário não podem ser atribuídos aos gestores que atuaram na implementação do programa Projovem em Curitiba, uma vez que agiram sempre de acordo com a legislação de regência e tomaram todas as medidas cabíveis dentro de suas respectivas competências. (peça 213, p. 14) 
	Análise
6.2.	Se no item anterior o recorrente procurou transferir a responsabilidade para seus subordinados, neste item procura transferi-la para as entidades contratadas. 
6.3.	Entretanto, não procede a alegação de que, "se houve utilização incorreta dos valores repassados ou desvio de finalidade, trata-se de conduta exclusiva das entidades Sociesc e Reimer, que tinham plena consciência da natureza e destinação dos recursos recebidos", pois cumpriria ao recorrente zelar pela consecução dos objetivos para os quais os recursos foram repassados e que constituíam a própria razão de ser da escolha das entidades para a execução do programa. Segundo a alegação do recorrente, seria como se o gestor público, uma vez repassado os recursos para as entidades, não tivesse mais qualquer responsabilidade sobre o destino de tais recursos, independentemente de ter sido o programa executado da forma devida ou não. Contudo, conforme frisado pela unidade técnica, "além de os normativos que regem a utilização dos recursos públicos, os próprios contratos firmados entre as partes estabeleceram direitos e obrigações (Cláusula Quinta) , a exemplo de a contratante somente efetuar o pagamento somente após a regular liquidação da despesa, que implica em verificar o direito do credor mediante a exame da documentação comprobatória que revela o tipo de gasto" (relatório, peça 193, p. 41, item 38.2.1) .
6.4.	Também não procede a alegação de que "não é possível se chegar à conclusão de que houve, de fato, ação ou omissão voluntária, por negligência ou imprudência pelo recorrente", pois a conduta culposa atribuída ao recorrente é comissiva e consiste na realização de pagamentos de despesas irregulares. Conforme aduzido pela unidade técnica (relatório, peça 193, p. 41) :
38.2.2 Assim, se foi paga despesa não prevista no plano de implementação e sem a comprovação efetiva do serviço prestado e da entrega do produto, houve, sim, falha da entidade contratante, da qual o defendente era o dirigente máximo à época e responsável, bem como infração aos arts. 20, 24, inciso I, da Portaria MTE 991/2008, os quais estabelecem que:
Art. 20. O Plano de Implementação deverá ser executado fielmente pelo MTE e o Ente Parceiro, de acordo com esta Portaria e a legislação pertinente, respondendo cada um pelas consequências de sua inexecução ou execução parcial. 
Art. 24. É vedado ao Ente Parceiro:
I - utilizar os recursos em finalidade diversa da estabelecida nesta Portaria, e no seu respectivo Plano de Implementação ainda que em caráter de emergência. 
38.2.3 A responsabilidade da contratante decorre também do poder-dever de supervisão, acompanhamento, fiscalização e controle das ações e metas estabelecidas nos contratos, consoante Cláusula Sétima, alíneas "a" e "b" do termo de contrato, notificando as contratadas sempre que verificado qualquer problema na execução dos serviços (alínea "d") , e demais obrigações especificadas na sobredita Cláusula. Deste modo, as alegações não devem ser acatadas. (g.n.) 
6.5.	No mesmo sentido foi a manifestação do relator a quo (voto, peça 192, p. 5) :
44. Entendo caracterizada a responsabilidade do então do Secretário Municipal do Trabalho e Emprego de Curitiba/PR, Sr. Paulo Afonso Bracarense Costa. Na linha da jurisprudência desta Corte de Contas, ainda que tenha havido delegação de competência para a realização do acompanhamento da execução da avença, o signatário do convênio assume responsabilidade pela correta aplicação dos recursos transferidos, respondendo pelos atos praticados pelos delegados escolhidos. A responsabilidade, nesse caso, decorreria da culpa in elegendo e in vigilando. Nesse sentido, os Acórdãos 2.360/2015-TCU-Plenário, 2.059/2015-TCU-Plenário e 8.784/2017-TCU-1ª Câmara. 
6.6.	No tocante à responsabilização promovida por este Tribunal, no relatório que acompanha a decisão recorrida consta que "o sistema de responsabilização adotado pelo TCU é de natureza subjetiva, no qual pressupõe conduta culposa por ação ou omissão, e nexo de causalidade entre a conduta do agente e o dano causado ao erário" (peça 193, p. 43, item 40. 2) , de modo que "basta a comprovação de injustificado dano ao erário e o nexo causal entre a conduta e a lesão aos cofres públicos". No caso vertente, a conduta do recorrente, na condição de dirigente máximo da SMTE, foi no mínimo negligente ao realizar pagamentos relativos a despesas não previstas ou em que não havia comprovação da efetiva prestação dos serviços, conforme consta da matriz de responsabilização à peça 186, p. 52-53.  
6.7.	Com relação à alegada apresentação de documentos, o recorrente reproduz documentos avulsos no corpo do seu recurso (peça 213, p. 10-13) , os quais não são suficientes para afastar sua responsabilidade. 
6.8. 	Assim, muito embora a execução de despesas irregulares tenha sido feita diretamente pelas empresas executantes do programa, o dano não teria se consumado sem que o titular da SMTE tivesse falhado no seu dever de supervisão, deixado de impugnar tais despesas e deixado de fazer os pagamentos correspondentes, não restando procedente assim a alegação de que a responsabilidade pelo débito seria exclusiva das empresas executoras do programa. 
6.9.	Ante o exposto, deve-se rejeitar a alegação. 
7.	Medidas adotadas pela SMTE
7.1.  	O recorrente Paulo Afonso Bracarense Costa alega que adotou medidas adequadas à correta execução do convênio. Nesse sentido, aduz que:
	a) logo após ter assumido a SMTE, em 12/8/2010, o recorrente informou ao MTE a necessidade de adequação e alteração no Plano de Implementação; (peça 213, p. 14) 
	b) em 4/3/2011, o recorrente oficiou novamente o Ministério prestando contas; depois encaminhou o relatório de execução física e financeira, e finalmente em 31/8/2011 encaminhou o relatório de prestação de contas final; (peça 213, p. 14) 
	c) a boa-fé do recorrente é reforçada pela devolução da quantia de R$ 1.960.813,35; (peça 213, p. 14) 
	d) quando do encerramento do Projovem, foi formalizada ata sobre o descumprimento das metas, sendo que a SMTE tomou todas as medidas para punir as entidades nos termos da legislação aplicável; (peça 213, p. 15) 
	e) a SMTE notificou a Reimer para comprovar o atingimento da meta de inserção de 30% dos jovens no programa Projovem, bem como para apresentar lista de presença dos jovens; (peça 213, p. 15) 
	f) diante das irregularidades encontradas na prestação de contas e principalmente em decorrência do não atingimento das metas do Projovem, por iniciativa da SMTE foram abertos processos administrativos que culminaram na aplicação de penalidades às associações; (peça 213, p. 15) 
	g) logo, não se pode dizer que houve omissão no exercício das competências administrativas por parte do recorrente, que a todo momento diligenciou no sentido de adotar todas as medidas legais cabíveis para averiguar problemas e irregularidade na execução do Projovem; (peça 213, p. 15) 
	h) não se pode transferir ao gestor público a responsabilidade por erros e equívocos praticados pelo executor, especialmente tendo este adotado todas as medidas pertinentes quando constatados os problemas na execução do contrato; (peça 213, p. 15) 
	i) toda a atuação da SMTE pautou-se pela imparcialidade, não havendo um indício sequer de favorecimento ou violação da moralidade; (peça 213, p. 15) 
	j) pelo contexto fático-probatório, foi observada a legalidade, e todas as medidas para se garantir um uso adequado e eficiente das verbas do Projovem foram tomadas pela gestão municipal, de modo que não se sustenta a responsabilização do recorrente pelo ressarcimento ao erário, razão pela qual merece reforma o acórdão recorrido neste ponto. (peça 213, p. 15) 
	Análise
7.2.	Trata-se de alegação já apresentada pelo recorrente em suas alegações de defesa e assim sintetizada e analisada pela unidade técnica (relatório, peça 193, p. 42-43) : 
39. Argumento 4: adequadas medidas tomadas pela Secretaria Municipal de Trabalho e Emprego frente às irregularidades presentes na prestação de contas - Exercício regular das competências administrativas exigidas - Legalidade e presunção de boa-fé dos atos administrativos (peça 165, p. 6-10) 
39.1 Descrição: o defendente assegura que os autos demonstram que todos os atos por ele adotados à frente da Secretaria Municipal do Trabalho e Emprego foram caracterizados pela probidade, honestidade, boa-fé e pelo exercício regular dos deveres legais, tendo em vista que tomou todas as medidas para a regular execução dos recursos, como encaminhamento de ofício ao Departamento de Políticas de Trabalho e emprego para a juventude do Ministério do Trabalho informando a necessidade de adequação e alterações do Plano de Implementação, prestou devidamente as contas, devolveu o saldo remanescente da avença, notificou a Reimer para comprovar o atingimento da meta de inserção de 30% dos jovens no mercado de trabalho e aplicou sanção à referida entidade em decorrência do descumprimento parcial da mencionada meta (processos 01.110647/2011 e 01.089739/2011) , quais sejam: multa pelo descumprimento contratual, suspensão temporária para participar de licitações e impedimento de contratar com a administração pública pelo prazo de 2 anos, bem coo a sua inscrição na dívida ativa, logo não pode ser acusado por omissão no exercício das suas competências administrativas e, ainda, que o descumprimento das metas não decorreu de sua culpa, pois não agiu com negligência, imprudência ou imperícia.
39.1.1  Ressalta que os autos evidenciam que os atos por ele praticados devem ser reinterpretados pelo viés da realidade do seu dia a dia, considerando as dificuldades dos trâmites burocráticos exigidos para satisfazer os interesses públicos.
39.1.2 Repete que não pode ser responsabilizado por erros e equívocos praticados pelas entidades executoras, pelo não atingimento das metas tendo em vista que tão logo foi verificado o problema, adotou as medidas cabíveis, denotando que agiu com imparcialidade, e não há indício de favorecimento ou violação da moralidade, e que foi observada a legalidade e tomada todas as providências para garantir o uso adequado e eficiente dos recurso do Projovem.
39.2 Análise: observa-se dos argumentos acima sintetizados que o defendente insiste em se esquivar da responsabilidade pelas irregularidades constatadas porque adotou todas a medidas ao seu alcance para a regular execução dos contratos, devolveu o saldo remanescente, penalizou a Reimer pelo não atingimento da meta, agiu com observâncias as normas e princípios constitucionais, e boa-fé, e ainda, que não pode ser a ele atribuída irregularidade praticada pelas contratadas. Não oferece elementos fático-probatórios que possam afastar as irregularidades.
39.2.1 Só para relembrar, o defendente foi citado para apresentar alegações de defesa ou devolver a importância apurada, em razão do seguinte:
a) não comprovação da boa e regular aplicação dos recursos repassados pelo Ministério do Trabalho à Prefeitura Municipal de Curitiba/PR, à conta do Plano de Implementação do Projovem Trabalhador - Juventude Cidadã, celebrado entre a Secretaria de Políticas Públicas e Emprego, e que tinha por objeto a execução do Projeto Projovem Trabalhador, em função das especificadas abaixo:
i) não comprovação da efetiva aquisição dos vales transportes, em face da não evidenciação das recargas, e da falta de identificação dos beneficiários, nos valores de R$ 21.137,20, pagos ao Consórcio Vem São José, e R$ 7.188,50, pagos à Associação Metrocard (peça 20, p. 46) ,
ii) aquisição de kit estudantil em quantidades excessivas, pela SOCIESC, no valor de R$ 12.705,00
iii) despesas não previstas no plano de aplicação do Projovem, realizadas pela SOCIESC, no valor de R$ 883.804,32;
iv) não comprovação da efetiva realização despesa com pessoal, pela SOCIESC, no valor bruto de R$ 265.382,44, em razão de diversas inconsistências, destacando-se a falta de assinatura nos recibos de pagamento autônomos (RPA) e não comprovante de depósito bancário na conta do titular do contrato
v) não recolhimento dos encargos retidos na fonte, pela SOCIESC, nos valores de 7.962,45, R$ 50.419,62 e 1.813,31, relativos ao ISS, INSS e IRRF
vi) não comprovação da efetiva prestação de serviços pela empresa Club Sul Eventos Ltda., no valor de R$ 1.654.883,49, pagos pela REIMER
39.2.2 Com relação às irregularidades acima especificadas, em análises precedentes foram afastadas as relativas aos itens i) , ii) , iv) e v) , remanescendo as relativas aos itens iii) , com ajustes, e vi) , que o responsável, em nenhum momento faz qualquer objeção quanto a sua procedência. 
39.2.3 Cabe ainda registrar que a ausência de dolo ou má-fé não constitui fundamento para afastar o débito, conforme já consignado anteriormente (subitens 30.2.1 e 30.2.2) , e contrariamente ao que o defendente afirma, restou demonstrado o nexo causal entre a sua conduta e o prejuízo causado ao erário, bem como de que a culpa não é exclusiva das entidades contratadas, conforme também já delineado nos presentes autos (subitens 38.2.1 a 38.2.3) . Deste modo, as alegações não devem ser acatadas.
7.3.	Resta acrescentar que a decisão recorrida não deixou de considerar as medidas adotadas pela SMTE, mas se justifica mais pelas que deixaram de ser adotadas, especificamente a impugnação das despesas não previstas no plano de aplicação do Projovem pela Sociesc e a não comprovação pela Reimer da efetiva prestação de serviços pela empresa Club Sul Eventos Ltda.
7.4.	 A adoção das medidas elencadas pelo recorrente Paulo Afonso Bracarense Costa não justifica ou elide as irregularidades a ele atribuídas, e tampouco afastam sua responsabilidade, razão pela qual a alegação deve ser rejeitada.  
8. 	Violação dos princípios da razoabilidade e da proporcionalidade na aplicação da multa
8.1.  	O recorrente Paulo Afonso Bracarense Costa alega violação dos princípios da razoabilidade e da proporcionalidade na aplicação da multa. Nesse sentido, aduz que:
	a) foi condenado ao pagamento de multa no valor de R$ 200 mil, o que se mostra desarrazoado, se levadas em consideração as circunstâncias do caso concreto; (peça 213, p. 16) 
	b) apenas duas das irregularidades inicialmente apontadas não foram elididas, que dizem respeitos a atos praticados pelas contratadas para a execução dos contratos, de modo que o contexto dos fatos e o conjunto de elementos de prova nos autos indicam uma atuação proba por parte do recorrente, que sempre adotou todas as medidas cabíveis para garantir a adequada execução e fiscalização do contrato; (peça 213, p. 18) 
	c) a multa a ele aplicada no valor de R$ 200 mil  se mostra desproporcional, uma vez que é superior à soma das multas aplicadas individualmente aos dirigentes das entidades condenadas solidariamente ao ressarcimento ao erário, que são as únicas responsáveis pelas irregularidades constatadas; a multa aplicada ao recorrente é superior inclusive às multas aplicadas individualmente às próprias entidades responsáveis pelas falhas na execução do contrato; (peça 213, p. 18) 
	d) o acórdão não deixa claro os critérios que foram levados em consideração para o cálculo do montante final da multa, o que em muito dificulta o exercício pleno do direito de defesa do recorrente e aponta para uma possível arbitrariedade e abusividade do valor fixado - muito superior àquele aplicado aos demais demandados; (peça 213, p. 19) 
	e) o artigo 22 da LINDB estabelece que as circunstâncias do exercício da função pública e as dificuldades rotineiras do gestor público devem ser consideradas no ato de interpretação das normas de gestão pública, inclusive para fins de aplicação de eventuais sanções administrativas; (peça 213, p. 19) 
	f) não há nos autos indício de que o recorrente tenha agido de má-fé ou tenha favorecido quem quer que seja; (peça 213, p. 20) 
	g) o encerramento do programa Projovem ocorreu seis meses após o recorrente ter assumido a Secretaria, o que evidencia que agiu com agilidade e eficiência; e após a rescisão todas as medidas necessárias para se apurar ilícitos e irregularidade foram imediatamente tomadas; (peça 213, p. 20) 
	h) por todo o exposto, o recurso deve ser provido, a fim de que, persistindo a condenação solidária do recorrente ao ressarcimento ao erário, seja reformado o acórdão combatido, afastando-se ou reduzindo-se a multa administrativa fixada, em homenagem aos princípios da razoabilidade e da proporcionalidade. (peça 213, p. 21) 
	Análise
8.2.	Assiste razão ao recorrente ao alegar que apenas duas das irregularidades inicialmente identificadas não foram elididas, mas estas irregularidades representam um dano ao erário que totaliza mais R$ 2,5 milhões. 
8.3.	Também assiste razão ao recorrente ao aduzir que o artigo 22 da LINDB estabelece que as circunstâncias do exercício da função pública e as dificuldades rotineiras do gestor público devem ser consideradas no ato de interpretação das normas de gestão pública, mas tais circunstâncias e dificuldades devem ser alegadas e comprovadas pelo responsável, e não pressupostas ou inferidas pelo órgão de fiscalização. 
8.4.	No tocante à dosimetria, tem-se que "a dosimetria da multa aplicada pelo TCU -respeitados os limites fixados na sua Lei Orgânica e no seu Regimento Interno e observados os princípios da razoabilidade e da proporcionalidade - deve ser orientada, a cada caso, por critérios como: o nível de gravidade dos ilícitos apurados; a valoração das circunstâncias fáticas e jurídicas; a materialidade envolvida; o grau de culpabilidade dos responsáveis; a isonomia de tratamento com casos análogos" (Acórdão 1882/2021-TCU-Plenário, relator: Aroldo Cedraz) . 
8.5.	No caso vertente, o maior valor da multa imposta ao recorrente se justifica pelo fato de ser ele o único responsabilizado por ambas as irregularidades e assim o débito a ele imputado ser superior ao de todos os outros responsáveis. Como a multa imposta aos responsáveis foi a prevista no artigo 57 da Lei 8.443/1992, que tem como parâmetro o valor atualizado do débito, natural que o valor da multa imposta ao ora recorrente tenha sido fixada em valor superior ao dos demais responsáveis. 
8.6.	Ante o exposto, não se identifica qualquer violação aos princípios da razoabilidade e da proporcionalidade na aplicação da multa ao recorrente, razão pela qual a alegação deve ser rejeitada. 
9. 	Litispendência ou prejudicial externa
9.1.  	Sandro Murilo Santos e Sociedade Educacional de Santa Catarina - Sociesc alegam existência de litispendência ou prejudicial externa, aduzindo nesse sentido que:
	a) toda a discussão aqui travada já está sub judice, eis que objeto de ação de improbidade, movida pelo Ministério Público Federal contra as mesmas pessoas no âmbito da Justiça Federal, inclusive contra os ora recorrentes; (peça 232, p. 1; peça 233, p. 1) 
	b) como reconhecido no acórdão recorrido, a ação de improbidade possui identidade de parte e de objeto com o presente processo; (peça 232, p. 2; peça 233, p. 2) 
	c) na ação de improbidade, houve não só defesa por parte dos ora recorrentes, como também integral garantia dos valores aqui discutidos, via fornecimento de seguro garantia judicial, já aceito pela Justiça Federal, como suficiente para resguardar a discussão acerca dos valores questionados e evitar toda e qualquer constrição ou pagamento das partes envolvidas, até o desfecho final daquele feito; (peça 232, p. 2-3; peça 233, p. 2-3) 
	d) os recorrentes, pelo julgado, estão obrigados a depositar um valor que já foi garantido naquele feito, o que onera demasiadamente os recorrentes em duas frentes distintas de uma mesma suposta irregularidade; (peça 232, p. 3; peça 233, p. 3) 
	e) desta feita, estando sub judice a matéria, urge seja reformada a decisão recorrida para declarar extinto o presente processo de tomada de contas especial, por litispendência, ou que seja anulada a decisão e suspenção do feito administrativo até final julgamento da ação de improbidade administrativa que tramita perante a 6ª Vara Federal de Curitiba-PR, dada a prejudicial externa. (peça 232, p. 3; peça 233, p. 3) 
	Análise
9.2.	Trata-se de alegação já apresentada pelos recorrentes e rejeitada pela unidade técnica nos seguintes termos no relatório que acompanha a decisão recorrida (peça 193, p. 22) : 
21.2 Análise: os documentos mencionados pela defesa comprovam que, de fato, tramita na 6ª Vara da Justiça Federal em Curitiba-PR, no processo 5052243-37.2017.4.04.7000/PR, como pode ser conferido na peça 52, bem como foi substituído o bloqueio dos recursos da SOCIESC pelo seguro garantia (peças 53 e 54) e, ainda, que a entidade parceira (Prefeitura Municipal de Curitiba/PR) considerou regular a chamada pública realizada para executar o objeto pactuado (peça 56) .
21.2.1 Em que pese a comprovação de existência da demanda judicial, registre-se que prevalece no âmbito deste Tribunal o princípio da independência das instâncias, segundo o qual os trabalhos desenvolvidos em várias instâncias sobre o mesmo fato correm de forma independente (Acórdão 3125/2013-TCU-Plenário, Relator Ministro Raimundo Carreiro, 2006/2013-Primeira Câmara, Relatora Ministra Ana Arraes, 940/2019-Segunda Câmara, Relator Ministro Aroldo Cedraz) .
21.2.2 Ademais, entende ainda este Tribunal que a existência de depósito judicial decorrente de decisão preliminar em ação de improbidade administrativa não elide o débito acerca da mesma irregularidade, tendo em vista que o caráter preliminar da decisão judicial não garante o ressarcimento do prejuízo ao erário (Acórdão 382/2012-TCU-Segunda Câmara, Relator Ministro Aroldo Cedraz, 3079/2016-Plenário, Relator Ministro Bruno Dantas) . Neste sentido, entende o TCU que o depósito judicial decorrente de ação de improbidade administrativa só elide o débito apurado pelo TCU caso haja sentença transitada em julgado e os valores depositados sejam efetivamente convertidos em receita aos cofres públicos (Acórdão 224/2017-TCU-Plenário, Relator Ministro Bruno Dantas) .
21.2.3 Portanto, a existência de ação de improbidade administrativa tratando da mesma matéria da tomada de contas especial não obsta o prosseguimento desta última, até mesmo, dependendo do teor da decisão, se já houver sentença transitada em julgado, muito menos no presente caso, em que como a própria defesa afirma, a ação está em fase de conhecimento, pendente de instrução processual e produção de provas. Do mesmo modo, o seguro-garantia, pois somente produz efeito junto a este Tribunal quando os valores são revertidos aos cofres públicos.
9.3.	Nesse ponto, o relator a quo assentou (peça 192, p. 2) : 
17. Não reconheço a ocorrência de litispendência. A existência de ação de improbidade administrativa, em trâmite na 6ª Vara da Justiça Federal em Curitiba/PR, tratando da mesma matéria desta tomada de contas especial, não obsta o prosseguimento do feito no âmbito deste Tribunal, em atenção ao princípio da independência das instâncias.
18. Do mesmo modo, o seguro-garantia prestado àquele juízo não elide o débito apurado nestes autos, considerando o caráter preliminar da decisão judicial, que não garante o ressarcimento do prejuízo ao erário, haja vista que os valores depositados não foram efetivamente convertidos em receita aos cofres públicos.
9.4.	Pouco resta a acrescentar ao já expendido na decisão recorrida, pois de fato o entendimento deste Tribunal é no sentido de que "a ação por improbidade administrativa, de natureza civil, não vincula o TCU, uma vez que não há litispendência entre um processo que tramita no Tribunal e outro que verse sobre matéria idêntica no âmbito do Poder Judiciário, em razão do princípio da independência das instâncias e da competência atribuída pela Constituição Federal e pela Lei 8.443/1992 ao TCU. Apenas a sentença proferida em juízo penal que decida pela inexistência do fato ou pela negativa da autoria vincula a instância administrativa" (Acórdão 782/2021-TCU-Plenário, relator: Benjamin Zymler) .
9.5.	Ante o exposto, deve-se rejeitar a alegação. 
10. 	Prescrição
10.1.  	Sandro Murilo Santos e Sociedade Educacional de Santa Catarina - Sociesc alegam ocorrência de prescrição, aduzindo nesse sentido que: 
	a) a pretensão acolhida em parte pela decisão recorrida é exatamente a mesma deduzida no âmbito da ação de improbidade, que já se encontra prescrita; ainda que assim não fosse, incidiria a regra da prescrição quinquenal prevista no artigo 1º da Lei 8.973/1999; e ainda que também assim não se entendesse, incidiria a prescrição decenal prevista no artigo 205 do Código Civil; portanto, flagrante a prescrição; (peça 232, p. 3-4; peça 233, p. 3-4) 
	b) é descabida a decisão recorrida quando sustenta ser imprescritível a pretensão indenizatória; a uma, porque a norma constitucional não possui exegese no sentido da imprescritibilidade, sendo a matéria objeto de repercussão geral no STF; a duas, porque a obrigação de indenizar pressupõe culpa ou dolo do agente e estando prescrita a pretensão de condenar o agente pela prática do ato, prescrita estará a obrigação acessória decorrente, ou seja, de indenização; a três, porque in casu não se cogita de qualquer ato doloso do recorrente, razão pela qual sequer incide a tese defendida no STF de que o ato não estaria sujeito a prescrição; pelo contrário, o STF concluiu, no tem 897 de repercussão geral que somente são imprescritíveis as ações de ressarcimento ao erário com base na prática de ato de improbidade administrativa doloso tipificado na Lei de Improbidade Administrativa (Lei 8.429/1992) ; (peça 232, p. 5-6; peça 233, p. 5-6) 
	c) o STF apontou que, em relação aos demais atos ilícitos (como os supostos envolvidos na presente demanda) , inclusive àqueles não dolosos atentatórios à probidade da administração e aos anteriores à edição da norma, aplica-se o decidido no RE 669069: é prescritível a ação de reparação de danos à Fazenda Pública decorrente de ilícito civil - tema de repercussão geral n. 666) ; (peça 232, p. 6; peça 233, p. 6) 
	d) assim, patente a prescrição; e caso assim não se entenda, o feito deve ser sobrestado, nos termos do artigo 1.035, § 5º, do CPC, e artigo 5º, incisos II e XXXVII, da Constituição, até o julgamento final do RE 636.886, que discute a prescrição nas ações de ressarcimento ao erário fundadas em decisão de tribunal de contas. (peça 232, p. 6; peça 233, p. 6) 
	Análise
10.2. 	No exame da prescrição, a Serur tem adotado os entendimentos detalhados na peça 272, em que estão desenvolvidas as seguintes premissas utilizadas no presente exame:
a) ¿ao julgar o RE 636.886, o STF conferiu nova interpretação ao art. 37, § 5º, da Constituição Federal, fixando a tese de que "é prescritível a pretensão de ressarcimento ao erário fundada em decisão de Tribunal de Contas"; 
b) ¿as pretensões punitiva e de ressarcimento devem observar o mesmo regime na atividade de controle externo, dado o objetivo comum da prescrição, de fixar prazo para o Tribunal de Contas agir, para caracterizar o ilícito, identificar seu autor, dimensionar as consequências da conduta e impor as consequências legais, independentemente de tais consequências terem natureza punitiva ou ressarcitória;
c) ¿até que sobrevenha norma específica, entende-se que a prescrição das pretensões punitiva e de ressarcimento, no processo de controle externo, deve observar os critérios do Acórdão 1441/2016-TCU-Plenário, que preveem a prescrição decenal prevista no Código Civil; sem prejuízo de se realizar o exame da prescrição quinquenal prevista na Lei 9.873/1999.   
Análise da prescrição segundo os critérios do Acórdão 1441/2016-TCU-Plenário: 
10.3.	No tocante à prescrição, o TCU tem tradicionalmente aplicado os critérios definidos no Acórdão 1441/2016-TCU-Plenário, que, em incidente de uniformização de jurisprudência, orientou-se pela aplicação do prazo de prescrição decenal previsto no artigo 205 do Código Civil, contado a partir da data da ocorrência do fato e interrompido pelo ato que ordenar a citação, a audiência ou a oitiva da parte. 
10.4. 	Conforme já aduzido o Plano de Implementação do Projovem Trabalhador (Juventude Cidadã) , firmado entre a SPPE e a Secretaria Municipal do Trabalho e Emprego de Curitiba (SMTE) , que tinha por objeto a execução do Projeto Projovem Trabalhador, integrante do Programa Nacional de Inclusão de Jovens no Município de Curitiba/PR, teve vigência de 31/12/2009 a 30/12/2010. 
10.5.	O ato que ordenou a citação dos responsáveis é de 19/12/2018 (peça 27) e o acórdão condenatório é de 2/3/2021 (peça 191) .
10.6.	Desse modo, conclui-se não ter decorrido o prazo decenal de prescrição previsto no Acórdão 1441/2016-TCU-Plenário.
Análise da prescrição pelo regime da Lei 9.873/1999  
10.7.	No regime da Lei 9.873/1999, a prescrição se interrompe "por qualquer ato inequívoco, que importe apuração do fato" (art. 2º, II) . 
10.8.	Como dito, o programa teve vigência entre 31/12/2009 e 30/12/2010. 
10.9.	Em 24/8/2011, a prefeitura de Curitiba encaminhou ao Ministério do Trabalho e Emprego a prestação de contas final do programa Projovem (peça 2, p. 126-174; peças 3-9, peça 10, p. 3-37) , que foi analisada mediante as Notas Técnicas 1354/2014/DPTEJ/SPPE/MTE, de 14/10/2014 (peça 12, p. 3-19) , 1405/2014/CGCC/SPPE, de 30/10/2014 (peça 12, p. 131-143) , 870/2015/CGCC/SPPE, de 19/8/2016 (peça 15, p. 3-8) , Nota Técnica 049/2016/GETCE/SPPE/MTb, de 2/6/2016 (peça 15, p. 151-154) . 
10.10.	Em 15/3/2013, no âmbito do Ministério do Trabalho e Emprego, foi elaborado o Relatório de Supervisão 18/2013/CGCC/SPPE/MTE (peça 11, p. 17-23) .
10.11.	Em 15/9/2016 foi emitido o Relatório de Tomada de Contas Especial (peça 20, p. 3-43) .
10.12.	No âmbito deste Tribunal, a primeira instrução é de 23/11/2018 (peça 25) .
10.13.	Nos termos do artigo 2º, inciso I, da Lei 9.873/1999, a prescrição também é interrompida "pela notificação ou citação do indiciado ou acusado, inclusive por meio de edital". E no caso vertente, verifica-se que os responsáveis foram citados entre 12 e 14/2/2019 (ofícios de citação: peças 34-38; AR: 40, 41, 43, 46 e 47) .
10.14.	A prescrição também se interrompe "pela decisão condenatória recorrível" (artigo 2º, III, da Lei 9.873/1999) , o que no caso vertente se deu em 2/3/2021, data da sessão em que foi prolatado o acórdão condenatório (peça 191) . 
10.15. 	Assim, conclui-se não ter ocorrido a prescrição pelo regime da Lei 9.873/1999.
Conclusão sobre a prescrição 
10.16.	Ante o exposto, conclui-se que a prescrição não se operou por nenhum dos dois critérios.
10.17.	Além do já exposto, tem-se que, embora os recorrentes aleguem que a pretensão deduzida no âmbito da ação de improbidade administrativa está prescrita, o Supremo Tribunal Federal, no tema 897 de repercussão geral decidiu que "são imprescritíveis as ações de ressarcimento ao erário fundadas na prática de ato doloso tipificado na Lei de Improbidade Administrativa". Nesse sentido, o entendimento deste Tribunal é de que, "quando a conduta do responsável causadora de prejuízo ao erário configurar ilícito doloso de improbidade administrativa, a exemplo das tipificadas no art. 10, incisos I e II, ou no art. 11, inciso VI, da Lei 8.429/1992, com as alterações promovidas pela Lei 14.230/2021, a pretensão de ressarcimento do débito apurado pelo TCU é imprescritível, estando esse entendimento em consonância com a jurisprudência do STF (RE 852.475, Tema 897 da Repercussão Geral) " (Acórdão 19004/2021-TCU-Segunda Câmara, relator: André de Carvalho) .
11. 	Ausência de individualização das condutas
11.1.  	Sandro Murilo Santos e Sociedade Educacional de Santa Catarina - Sociesc alegam ausência de individualização das condutas. Nesse sentido, aduzem que:
	a) não houve a tipificação concreta pelo TCU do ato que teria a Sociesc praticado que se enquadrasse no artigo 12 da Lei 8.443/1992, razão pela qual a pretensão formulada genericamente contra os recorrentes e outros envolvidos, sem precisar o enquadramento individual de cada agente e sem formular pedido específico de ressarcimento, é também juridicamente impossível; (peça 232, p. 6; peça 233, p. 6) 
	b) é insustentável condenação em ressarcimento sem que se especifique a conduta incorreta ou mesmo onde residiu a culpa ou o dolo, elementos típicos indispensáveis para a manutenção de condenação de natureza indenizatória, razão pela qual padece a decisão também de fundamentação jurídica válida. (peça 232, p. 6-7; peça 233, p. 6-7) 
	Análise
11.2.	Trata-se de alegação já apresentada pelos recorrentes e rejeitada pela unidade técnica nos seguintes termos no relatório que acompanha a decisão recorrida (relatório, peça 193, p. 25) : 
23.2.2 Acerca da falta de individualização das condutas e da especificação da importância devida de cada responsável, a alegação não se sustenta. A SOCIESC, o Sandro Murilo Santos, Diretor da entidade, e o ex-Secretário da SMTE/PMC foram responsabilizados solidariamente pelas irregularidades transcritas no subitem 22.2 acima, devido à obrigação em comum de comprovarem a correta utilização dos recursos oriundos do Plano de Implementação em sua inteireza, e não o fizeram. O primeiro na condição de gestor dos recursos e ordenador da despesa, por força do disposto no art. 70, parágrafo único, CF/88 e art. 93, do Decreto-Lei 200/1967, e os dois últimos na condição de contratados, a quem incumbia executar fielmente o contrato, devendo comprovar não só a execução física, como também a regular execução financeira.
11.3.	Nesse ponto, o voto condutor também aduz (peça 192, p. 3) : 
23. Não pode ser acatada, igualmente, a alegação de falta de individualização das condutas e da especificação da importância devida por cada responsável. Conforme evidenciado pela unidade técnica, tanto o gestor como as empresas contratadas foram considerados responsáveis pela não comprovação da regular aplicação dos recursos públicos, o primeiro, na condição de secretário municipal e ordenador da despesa, e as pessoas jurídicas, na condição de contratadas, a teor do que dispõe os arts. 12, incisos I e II, e 16, inciso III, c/c § 2º, ambos da Lei 8.443/1992. 
11.4.	Portanto, ao contrário do alegado, a conduta imputada aos recorrentes é a de haver realizado despesas não previstas no plano de trabalho do Projovem. E a solidariedade entre entidade e seu dirigente se justifica pelo teor da Súmula-TCU 286, segundo a qual "a pessoa jurídica de direito privado destinatária de transferências voluntárias de recursos federais feitas com vistas à consecução de uma finalidade pública responde solidariamente com seus administradores pelos danos causados ao erário na aplicação desses recursos".
11.5. 	Ante o exposto, deve-se rejeitar a alegação. 
12. 	Inexistência de irregularidades
12.1.  Sandro Murilo Santos e Sociedade Educacional de Santa Catarina - Sociesc alegam inexistência de irregularidade na execução do Projovem. Nesse sentido, aduzem que:
	a) houve comprovação da boa e regular aplicação dos recursos repassados pelo Ministério do Trabalho; (peça 232, p. 8; peça 233, p. 8) 
	b) não há irregularidade na escolha da modalidade de chamada pública para o certame; consultado, o MTE declarou ter sido absolutamente regular a escolha da chamada pública; (peça 232, p. 17; peça 233, p. 17) 
	c) portanto, não procede a afirmação feita na ação de improbidade e reproduzida no presente processo de tomada de contas especial de que não "houve comprovação efetiva da aquisição de vales transportes e a identificação de beneficiados, bem como da aquisição de kit estudantil" ou de que "as despesas realizadas não estavam previstas no plano de aplicação do ProJovem"; (peça 232, p. 17; peça 233, p. 17) 
	d) todas as despesas com pessoal realizadas pela Sociesc estavam amparadas pelas regras do programa e pela Lei, inexistindo as "inconsistências", já que todos foram pagos e firmaram recibos, existindo, por outro lado, comprovantes de depósito e recolhimento dos encargos e tributos devidos (respeitada a imunidade tributária da instituição) ; (peça 232, p. 17; peça 233, p. 17) 
	e) à Sociesc e a seus administradores foi solicitado o fornecimento de documentos para que fosse feita uma prestação de contas no âmbito do programa ProJovem, contas estas que foram consideradas corretas e regulares; (peça 232, p. 17; peça 233, p. 17) 
	f) se se entendia ter havido irregularidade no acatamento das contas da Sociesc pelo MTE, dever-se-ia incluir no polo passivo os representantes do órgão que subscreveram tais documentos e, como não se fez, resta clara a correção das contas prestadas pela Sociesc via de seus administradores; (peça 232, p. 17; peça 233, p. 17) 
	g) portanto, a improcedência das alegações contidas na citação é flagrante, inclusive porque não se deu oportunidade à Sociesc e a Sandro Murilo Santos para esclarecerem e exercerem, na fase administrativa, seu direito de defesa e contraditório, tendo notícia de tais questionamentos apenas ao receberem notícia do bloqueio abrupto e inesperado de recursos da Sociesc; (peça 232, p. 17; peça 233, p. 17) 
	h) todas as despesas têm absoluta relação com o Plano de Implementação do Projovem, com valores adequados e proporcionais, com cotação de mercado, na forma da lei, não tendo havido, por parte dos ora recorrentes, qualquer desvio de finalidade no emprego das verbas ou falta de controle; (peça 232, p. 18; peça 233, p. 18) 
	i) os gastos com "uso da unidade" são adequados e proporcionais e eram inerentes à execução do programa; (peça 232, p. 18; peça 233, p. 18) 
	j) jamais houve ou restaram comprovados "atos que importam em enriquecimento ilícito", "prejuízo ao erário" ou que "violam princípios da administração pública"; (peça 232, p. 18; peça 233, p. 18) 
	k) não houve, ademais, qualquer ato ou conduta da Sociesc e de seus dirigentes que possam ser enquadrados nos artigos 20 e 24, inciso I, da Portaria MTE 991/2008, parágrafo único; artigo 70 da Constituição; artigo 93 do Decreto-Lei 200/1967; cláusula quinta, parágrafo primeiro, do contrato de prestação de serviços; e artigo 4º, inciso II, da Lei 8.134/1990"; (peça 232, p. 18; peça 233, p. 18) 
	l) foram observados todos os princípios da moralidade, publicidade, impessoalidade, imparcialidade e eficiência, razão pela qual resta absurda a pretensão de aplicação de cobranças e sanções, mesmo porque todas essas pretensões estão prescritas; (peça 232, p. 18; peça 233, p. 18) 
	m) a análise técnica adotada pelo TCU não se insurge contra ato irregular dos recorrentes, mas contra dispositivos legais expressos, leis e normas que dão guarida à conduta dos referidos agentes; (peça 232, p. 18; peça 233, p. 18) 
	n) todos os documentos e notas comprobatórios da regularidade dos gastos já foram apresentados por duas vezes para o MTE, que está em poder dos documentos, cuja exibição ora se requer, para que sejam objeto de prova pericial contábil-administrativa-educacional, que desde já fica requerida; (peça 232, p. 22; peça 233, p. 22) 
	o) não podem os recorrentes serem penalizados pela situação precária da guarda e organização dos documentos pelo poder público; (peça 232, p. 22; peça 233, p. 22) 
	p) não pode a Sociesc e seus dirigentes responderem por atos praticados pela administração pública, seja pela prefeitura de Curitiba, seja pelo MTE, que, valendo-se de atos administrativos, vinculados e/ou discricionários, escolheram, dentro dos limites da lei, o mecanismo de seleção que melhor entendia ser adequado para o certame; (peça 232, p. 22-23; peça 233, p. 22-23) 
	q) inexiste legitimidade passiva ad causam para responsabilizar os recorrentes por atos de terceiros; (peça 232, p. 23; peça 233, p. 23) 
	r) não ocorreu qualquer irregularidade; pelo contrário, a recorrente comprovou a efetiva aquisição de vales transportes e a identificação de beneficiados, bem como da aquisição de kit estudantil, que não se deu em quantidade excessiva, conforme reconhecido da na decisão recorrida; (peça 232, p. 24; peça 233, p. 24) 
	s) todas as despesas realizadas estavam previstas no plano de aplicação do ProJovem; (peça 232, p. 24; peça 233, p. 24) 
	t) todas as despesas com pessoal realizadas pela Sociesc estavam amparadas pelas regras do programa e pela Lei, inexistindo as inconsistências, já que todos foram pagos e foram firmaram recibos, existindo comprovantes de depósito e recolhimento dos encargos e tributos devidos (respeitada a imunidade tributária da instituição) . (peça 232, p. 24-25; peça 233, p. 24-25) 
	Análise
12.2.	Trata-se de alegação já apresentada pelos recorrentes e rejeitada pela unidade técnica nos seguintes termos no relatório que acompanha a decisão recorrida (peça 193, p. 22-24) : 
22. Argumento 2: regular aplicação dos recursos (peça 51, p. 4-5) 
22.1 Descrição: a defesa afirma que houve a comprovação da boa e regular aplicação dos recursos repassados pelo MTE, tendo em vista que foi comprovada a efetiva aquisição dos vales transportes e a identificados os beneficiários; ao contrário do que se apontou, o kit estudantil não foi adquirido em quantidade excessiva; todas as despesas realizadas estavam previstas no plano de trabalho, os gastos com pessoal foram comprovadas por meio de recibos e de depósitos bancários, bem como foram recolhidos os encargos e tributos devidos, portanto, não houve violação dos arts. 20 e 24, inciso I, da Portaria MTE 991/2008, do art. 70 da CF/88, do art. 93 do Decreto-Lei 200/1967, tampouco à Cláusula Quinta, parágrafo primeiro do Contrato do Prestação de Serviços, e do art. 4º, inciso II, da Lei 8.134/1990.
22.1.1 Conforme a defesa, as afirmativas supra podem ser confirmadas pela Nota Técnica 1474/2010-CGCC/SPPE/MTE (anexo I) , que considerou absolutamente regular a chamada pública e, após a solicitação de documentos que iriam compor a prestação de contas, bem como sanadas algumas dúvidas suscitadas pelo referido ministério, foram consideradas corretas e regulares, como comprovam os documentos já anexados na ação de improbidade administrativa (anexo II, p. 245) , e a ata de encerramento do Projovem pela Secretaria Municipal do Trabalho e Emprego - SMTE da Prefeitura Municipal de Curitiba/PR, que somente constatou irregularidades com relação à REIMER, tanto que somente foi aberto processo administrativo (01-121103/2011) contra ela (anexo III, p. 57) .
22.1.3 Por fim, argui que se o TCU constatou alguma irregularidade na realização da chamada pública e no acatamento das contas da SOCIESC pelo MTE, deveria ter incluído no polo passivo os representantes do aludido ministério e do órgão que subscreveu a ata acima mencionada. 
22.2 Análise: a Sociedade Educacional de Santa Catarina - SOCIESC juntamente com o seu Diretor, Sandro Murilo Santos foram citados em razão das seguintes irregularidades:
a) não comprovação da efetiva aquisição dos vales transportes, em face da não evidenciação das recargas, e da falta de identificação dos beneficiários, nos valores de R$ 21.137,20, pagos ao Consórcio Vem São José, e R$ 7.188,50, pagos à Associação Metrocard (peça 20, p. 46) ;
b) aquisição de kit estudantil em quantidades excessivas, pela SOCIESC, no valor de R$ 12.705,00, tendo em vista que foi previsto a capacitação de 3.500 jovens, e foram comprados pela SOCIESC 7.510 borrachas, 6.490 lápis grafite, 7.000 canetas na cor azul e 7.000 canelas na cor vermelha, da Distribuidora Curitiba de Papéis e Livros S/A (peça 20, p. 47) ;
c) despesas não previstas no plano de aplicação do Projovem, realizadas pela SOCIESC, no valor de R$ 883.804,32 (peça 20, p. 48-53) ;
d) não comprovação da efetiva realização da despesa com pessoal, pela SOCIESC, no valor bruto de R$ 265.382,44, em razão de diversas inconsistências, destacando-se a falta de assinatura nos recibos de pagamento autônomos (RPA) e ausência de comprovante de depósito bancário na conta do titular do contrato (peça 20, p. 54-60) ;
e) não recolhimento dos encargos retidos na fonte, pela SOCIESC, nos valores de 7.962,45, R$ 50.419,62 e 1.813,31, relativos ao ISS, INSS e IRRF, respectivamente (peça 20, p. 54-60) .
22.2.1 Os documentos apontados pela defesa como comprovantes da regularidade da despesa são a Ata de Reunião de Encerramento do Projovem, realizada pela Secretaria Municipal do Trabalho e Emprego/Prefeitura Municipal de Curitiba/PR - SMTE (peça 57, p. 245-249) , e o comprovante da sanção aplicada à Reimer (peça 58, p. 57) que, conforme Nota Técnica 1405/2014/CGCC/SPPE deveu-se ao não cumprimento da meta de inserção no mercado de trabalho (peça 12, p. 138) .
22.2.2 Com efeito, consta da referida ata que a SOCIESC cumpriu parcialmente a meta de qualificação (2.863 jovens dos 3500 previstos) , contudo, o pagamento foi efetuado proporcionalmente ao número de jovens qualificados; e que foi cumprida integralmente a meta de inserção dos jovens no mercado de trabalho, e ainda, que foi comprovado o fornecimento dos vales-transportes, material didático, lanche e demais insumos previstos no contrato (peça 57, p. 247-248) .	
22.2.3 Os argumentos sob exame, do tópico anterior, e do seguinte, foram abordados pela defesa como alegações preliminares, e reservado um para tratar com mais profundidade do mérito dos fatos, titulado OS FATOS E O DIREITO, desse modo, considerando que os dois primeiros tiveram um caráter mais genérico, e este último mais específico, as questões relativas à ausência documentos comprobatórios das despesas realizadas com auxílios transportes,  pessoal contratado para a prestação de serviços, e respectivos encargos sociais, bem como os gastos com itens não previstos no Plano de Implementação serão analisados nas questões de mérito suscitadas pela defesa.
22.2.4 No caso da constatação relativa ao pretenso excesso do kit estudantil, verifica-se que o valor de R$ 12.705,00 se refere à totalidade dos produtos adquiridos, inclusive dos cadernos que totalizam 3500 unidades, quantidade de jovens prevista na meta de qualificação (peça 20, p. 46) . Portanto, reanalisando a situação, verifica-se ser perfeitamente razoável a aquisição dos demais itens (grafite, borracha e caneta) em quantidade dobrada, dada a natureza dos objetos ser de fácil extravio. Assim, mesmo a defesa não apresentando justificativas para o possível excesso, pondera-se pela plausibilidade do gasto nas quantidades adquiridas, podendo ser considerada regular, e o referido valor ser e abatido do montante do débito.
22.2.5 a impropriedade relativa à chamada pública não constou da citação do defendente, conforme já mencionado no item anterior, justamente porque não foi identificada nenhuma conduta da parte dele e da instituição contratada no mencionado procedimento. De qualquer forma, em resposta à arguição da defesa de que deveriam ser responsabilizados o MTE e o órgão responsável pela realização, registre-se que o agente que realizou o ato foi chamado aos autos para apresentar razões de justificativas.
12.3.	Quanto ao mais, as alegações aduzidas pelos recorrentes são genéricas, limitando-se a meramente contestar as imputações inicialmente feitas, sem apresentar elementos que sustentem a contestação e sem sequer atacar a irregularidade que motivou a condenação, isto é, a realização de despesas não previstas no plano de implementação do ProJovem. 
12.4.	De fato, em que pese os recorrentes contestarem todas as imputações que lhes foram inicialmente feitas, apenas uma remanesceu (voto, peça 192, p. 4, item 31) : 
 (...) gastos efetuados pela Sociesc não previstos no Plano de Trabalho, os seguintes: pagamentos relativos à cessão remunerada de espaço; 3500 pacotes e Fast-Congresso, corrida de taxi, aquisição de 300 cadeiras bistrô (luxo) ; prestação de serviços com moto (serviços de entrega) , conta de energia elétrica; Dom Moura Salão e Sonorização Ltda.; material elétrico e hidráulico, serviços telefônicos, locação de veículo, despesas com hospedagem, serviços de segurança (12 e 24 horas) , serviços de limpeza; plano mensal de internet; prestação de serviços de mobilização, locação de tendas, mesas, cadeiras, almoço, lanche e segurança para divulgação de Projovem; diárias em nome de Romano Gabardo; penal em Nylon (Nota Fiscal emitida em data posterior à data limite) ; distribuição de 154.000 folders; serviço de motoboy; materiais de escritório e cópia, apostilas, encadernação e cópias; aquisição de 2 rádios Motorola 16 e 25 milhas; consultoria sobre cooperativa, elaboração e acompanhamento de projeto na área educacional; conta de água e esgoto; urna de acrílico, componentes eletrônicos para computador; recrutamento e seleção, carimbos; serviços de fotocópia/impressão e serviços de telemensagem (peça 20, p. 48-53) . 
12.5.	Contra essa imputação específica, os recorrentes se limitam a aduzir que "todas as despesas realizadas estavam previstas no plano de aplicação do ProJovem" (peça 232, p. 24; peça 233, p. 24) , alegação insuficiente para elidir ou justificar a irregularidade, que representou um dano no valor de R$ 883.804,32.
12.6.	No tocante ao requerimento para realização de prova pericial, o voto condutor da decisão recorrida consignou (peça 192, p. 6) :
47. Por fim, esclareço que o TCU se pronuncia apenas com base nas provas documentais, não se admitindo a produção de prova testemunhal ou o interrogatório das partes, nem a realização de perícias que não aquelas apresentadas pelo próprio responsável. No processo de controle externo, diversamente do que ocorre no processo civil ou no processo penal, não há audiência de instrução e julgamento assegurando a manifestação oral das partes no processo, tampouco há fase de interrogatório ou possibilidade de se apresentar alegações finais, dada a ausência de previsão legal nesse sentido. 
12.7.	Quanto à alegação de que não foi dado oportunidade de os recorrentes se manifestarem na anteriormente à citação, tem-se que, "no processo de tomada de contas especial, a instauração do contraditório, para fins de condenação por parte do TCU, ocorre na fase externa, por meio da regular citação pelo Tribunal, sendo irrelevante a ocorrência ou não de notificação anterior pelo órgão concedente" (Acórdão 1522/2016-TCU-Plenário, relator: Benjamin Zymler) .
12.8.	Desse modo, "não há prejuízo ao exercício do contraditório e da ampla defesa em razão da ausência de oportunidade de defesa na fase interna de tomada de contas especial, pois nessa etapa, em que se coletam evidências para fins de apuração dos fatos e das responsabilidades, não há uma relação processual constituída. A garantia ao direito de defesa ocorre na fase externa, com o chamamento do responsável aos autos, a partir da sua citação válida" (Acórdão 1078/2020-TCU-Segunda Câmara, relator: Raimundo Carreiro) .
12.9.	Ante o exposto, uma vez que os recorrentes se limitam a contestar genericamente as irregularidades que lhes foram atribuídas, e considerando que em relação à irregularidade remanescente os recorrentes não apresentam alegação suficiente para elidi-la ou justificá-la, deve-se rejeitar a alegação. 
13. 	Ausência de solidariedade
13.1.  Sandro Murilo Santos e Sociedade Educacional de Santa Catarina - Sociesc alegam ausência de solidariedade relativamente ao débito apurado. Nesse sentido, aduzem que:
	a) a decisão recorrida imputou solidariedade entre os recorrentes Sociesc e Sandro Murilo Santos, em relação a atos praticados por terceiros, sem qualquer base legal ou factual, mesmo porque de tais atos não participaram os recorrentes, muito menos agiram com culpa, dolo ou concorreram para a consecução de tais atos, inexistindo, assim, sequer liame de causalidade; (peça 232, p. 25; peça 233, p. 25) 
	b) desta feita, patente a violação ao artigo 265 do Código Civil ["A solidariedade não se presume; resulta da lei ou da vontade das partes"]; (peça 232, p. 25; peça 233, p. 25) 
	c) assim, deve ser reformada a decisão para afastar a solidariedade. (peça 232, p. 25; peça 233, p. 25) 
	Análise
13.2.	Trata-se de alegação já apresentada pelos recorrentes e rejeitada pela unidade técnica nos seguintes termos no relatório que acompanha a decisão recorrida (relatório, peça 193, p. 25) : 
23.2.3 A solidariedade atribuída aos responsáveis não decorreu de presunção, mas fundamentada nos arts. 12, incisos I e II, e 16, inciso III c/c § 2º, da Lei 8.443/1992, que assim versam:
Art. 12. Verificada irregularidade nas contas, o Relator ou Tribunal:
I - definirá a responsabilidade individual ou solidária pelo ato de gestão inquinado;
II - se houver débito, ordenará a citação do responsável para, no prazo estabelecido no Regimento Interno, apresentar defesa ou recolher a quantia devida
Art. 16. As contas serão julgadas:
 (...) 
III - irregulares, quando comprovada qualquer das seguintes ocorrências:
 (...) 
c) dano ao Erário decorrente de ato de gestão ilegítimo ao antieconômico;
d) desfalque ou desvio de dinheiros, bens ou valores públicos
 (...) 
§ 2° Nas hipóteses do inciso III, alíneas c e d deste artigo, o Tribunal, ao julgar irregulares as contas, fixará a responsabilidade solidária:
a) do agente público que praticou o ato irregular, e
b) do terceiro que, como contratante ou parte interessada na prática do mesmo ato, de qualquer modo haja concorrido para o cometimento do dano apurado. 
23.2.4 No que diz respeito à alegada falta de dolo, registre-se que no âmbito dos processos de controle externos, a responsabilidade do agente público por dano causado ao erário independe da existência de dolo, basta que haja o nexo causal entre a sua conduta e a lesão aos cofres públicos, ou seja, a culpa (Acórdão 869/2020-TCU-Plenário, Relator Ministro Bruno Dantas, 1468/2016-Segunda Câmara, Relator Ministro Substituto André de Carvalho) . No presente caso, a culpa dos responsáveis restou devidamente comprovada, ante a conduta de omissão, deixar de apresentar os documentos comprobatórios de despesas (vales-transportes, pessoal e encargos) , e a conduta de ação, traduzida na realização de gastos não previstos no Plano de Implementação. Portanto, as alegações apresentadas não se sustentam, devendo serem rejeitadas. (destaques do original) 
13.3.	E o voto condutor da decisão acrescentou (peça 192, p. 3) :
27. A jurisprudência deste Tribunal é pacífica quanto à responsabilidade solidária entre a pessoa jurídica de direito privado e seus administradores quando dão causa a dano causado ao erário decorrente de recursos com vistas à finalidade pública. Nesse sentido, os Acórdão 4092/2012-TCU-Segunda Câmara e 2.606/2012-TCU-Plenário, dentre outros. 
13.4.	Muito embora os recorrentes afirmem não ter participação no ato impugnado por este Tribunal (execução de gastos não previstos no plano de trabalho) , a irregularidade não poderia ser cometida senão pela própria entidade recebedora dos recursos e responsável pela execução do convênio. 
13.5.	E no tocante à responsabilidade solidária do seu administrador, reza a Súmula-TCU 286: "A pessoa jurídica de direito privado destinatária de transferências voluntárias de recursos federais feitas com vistas à consecução de uma finalidade pública responde solidariamente com seus administradores pelos danos causados ao erário na aplicação desses recursos". 
13.6.	Ante o exposto, deve-se rejeitar a alegação. 
CONCLUSÃO
14.	Da análise, conclui-se que:
	a) resta configurada a responsabilidade solidária de Paulo Afonso Bracarense Costa, na condição de então secretário municipal de trabalho e emprego e por ser o ordenador de despesa, não sendo pertinente sua tentativa de transferir a outros agentes sua responsabilidade (item 5) ;
		b) não procede a alegação de que a responsabilidade pelo débito seria exclusiva das empresas executoras do programa, porquanto o dano não teria se consumado sem que o titular da SMTE tivesse falhado no seu dever de supervisão e tivesse impugnado tais despesas e deixado de fazer os pagamentos correspondentes (item 6) ;
	c) as medidas adotadas pelo recorrente Paulo Afonso Bracarense Costa à frente da SMTE não elidem ou justificam as irregularidades imputadas a ele e tampouco afastam sua responsabilidade (item 7) ;
	d) Paulo Afonso Bracarense Costa foi o único responsabilizado por ambas as irregularidades, de modo que o débito a ele imputado foi superior ao de qualquer outro responsável, o que justifica o maior valor da multa a ele imposta, tendo em vista que a multa se fundamenta no artigo 57 da Lei 8.443/1992, que tem como parâmetro o valor atualizado do débito (item 8) ;
	e) ação por improbidade administrativa, de natureza civil, não vincula o TCU, uma vez que não há litispendência entre um processo que tramita no Tribunal e outro que verse sobre matéria idêntica no âmbito do Poder Judiciário, em razão do princípio da independência das instâncias e da competência atribuída pela Constituição Federal e pela Lei 8.443/1992 ao TCU (item 9) ;
		f) não ocorreu prescrição nem pelos critérios do Acórdão 1441/2016-TCU-Plenário-TCU, nem pelo regime da Lei 9.873/1999 (item 10) ;
		g) a conduta imputada à Sociesc e a Sandro Murilo Santos foi a de realizar despesas não previstas no plano de trabalho do Projovem, justificando-se a solidariedade entre entidade e dirigente pelo teor da Súmula-TCU 286, segundo a qual "a pessoa jurídica de direito privado destinatária de transferências voluntárias de recursos federais feitas com vistas à consecução de uma finalidade pública responde solidariamente com seus administradores pelos danos causados ao erário na aplicação desses recursos" (item 11) ;
		h) os recorrentes se limitam a contestar genericamente as irregularidades que lhes foram atribuídas, não apresentando alegações suficientes para elidi-las ou justificá-las (item 12) ;
		i) conforme anotado pela unidade técnica, o artigo 16, § 2º, alínea "b", da Lei 8.443/1992 estabelece a solidariedade de todo aquele que de qualquer modo haja concorrido para o cometimento do dano, justificando-se a condenação solidária dos recorrentes pelo fato de que a irregularidade que resultou em dano ao erário não poderia ser cometida senão pela própria entidade recebedora dos recursos e responsável pela execução do convênio (item 13) .
14.1.	Ante essas conclusões, deve-se negar provimento aos recursos. 
PROPOSTA DE ENCAMINHAMENTO
15. 	Ante o exposto, submete-se o assunto à consideração superior, propondo-se, com fundamento nos artigos 32, inciso I, e 33 da Lei 8.443/1992:
	a) conhecer dos recursos e, no mérito, negar-lhes provimento; 
	b) dar ciência da decisão aos recorrentes, ao Ministério da Cidadania e ao Procurador-Chefe da Procuradoria da República no Estado do Paraná.

João Batista Pacheco Antunes de Carvalho (56759/OAB-MG), Rodolfo Henriques do Nazareno Miranda (62601/OAB-MG), Jorge Luiz Bernardi (9506/OAB-PR), Bernardo de Andrade da Rocha Loures (76148/OAB-PR), Gabriel Cordeiro de Sales (86618/OAB-PR), Marlus Heriberto Arns de Oliveira (19.226/OAB-PR) e Fernanda Andreazza (22.749/OAB-RN).

Procurador Marinus Eduardo De Vries Marsico.

TOMADA DE CONTAS ESPECIAL. CONTAS IRREGULARES. DÉBITO E MULTA. RECURSOS DE RECONSIDERAÇÃO. CONHECIMENTO. AUSÊNCIA DE ELEMENTOS CAPAZES DE INFIRMAR OS FUNDAMENTOS DO ACÓRDÃO RECORRIDO. NÃO PROVIMENTO DE UM DOS RECURSOS. RECONHECIMENTO DA PRESCRIÇÃO EM RELAÇÃO A PARTE DOS RESPONSÁVEIS. PROVIMENTO PARCIAL. EXCLUSÃO DAS PENALIDADES APLICADAS A PARTE DOS RECORRENTES. EXCLUSÃO, DE OFÍCIO, DE OUTROS RESPONSÁVEIS ALCANÇADOS PELA PRESCRIÇÃO. COMUNICAÇÃO CIÊNCIA.

TOMADA DE CONTAS ESPECIAL (TCE)

Secretaria de Recursos (Serur); Unidade de Auditoria Especializada em Tomada de Contas Especial (AudTCE).

Trata-se de recurso de reconsideração interposto por Paulo Afonso Bracarense Costa, Sandro Murilo Santos e pela Sociedade Educacional de Santa Catarina (Sociesc) , contra o Acórdão 2414/2021-TCU-Primeira Câmara, da relatoria do E. Ministro Vital do Rêgo.
Por meio do acórdão combatido, foi apreciada a tomada de contas especial instaurada pela Secretaria de Políticas Públicas de Emprego (SPPE/TEM) , originalmente em desfavor de Paulo Afonso Bracarense Costa, ex-secretário municipal do trabalho e emprego de Curitiba/PR (8/6/2010 a 31/12/2012) , em razão da não comprovação da regular aplicação dos recursos oriundos do Programa Nacional de Inclusão de Jovens no Município de Curitiba/PR.
No âmbito deste Tribunal, os recorrentes tiveram suas contas julgadas irregulares, com fulcro no art. 16, inciso III, alíneas "b" e "c", da Lei 8.443/1992, bem como foram condenados ao pagamento do débito apurado nos autos e da multa prevista no art. 57 do mesmo diploma legal.
A Secretaria de Recursos (Serur) , por meio da instrução transcrita no Relatório, concluiu que não procedem os argumentos de Paulo Afonso Bracarense Costa de que a responsabilidade pelo débito seria exclusivamente das empresas contratadas, tampouco de que decisão adotada em ação por improbidade administrativa, de natureza civil, vincularia esta Corte de Contas. 
No mesmo sentido, não acolheu os argumentos da Sociesc e de seu dirigente, deixando assente que a condenação de ambos se deu nos termos do enunciado 286 da Súmula de Jurisprudência do TCU, no sentido de que "a pessoa jurídica de direito privado destinatária de transferências voluntárias de recursos federais feitas com vistas à consecução de uma finalidade pública responde solidariamente com seus administradores pelos danos causados ao erário na aplicação desses recursos". 
Por fim, concluiu que não ocorreu a prescrição da pretensão punitiva e de ressarcimento em relação aos fatos que ensejaram o acórdão recorrido.
No mérito, a unidade técnica, com o aval do representante do Ministério Público, propôs o não provimento dos presentes recursos.
II
Conheço dos recursos de reconsideração, por atenderem os requisitos atinentes à espécie.
No que tange às alegações de prescrição, rememoro que, em 11/10/2022, o Plenário do TCU reviu seu posicionamento vigente à época da análise dos presentes recursos pela unidade técnica e pelo Parquet, e expediu a Resolução-TCU 344/2022, definindo que as pretensões punitiva e de ressarcimento prescrevem em 5 anos, de acordo com a Lei 9.873/1999.
Considerando que a prestação de contas dos recursos objeto destas contas especiais foi apresentada pelo Município de Curitiba, em 24/8/2011 (peça 2, pag. 126/174) , nos termos do art. 4º, inciso II, do normativo, o prazo prescricional começa a contar a partir dessa data.
Em 15/3/2013, foi elaborado, pela Coordenação Geral de Contratos e Convênios da Secretaria de Políticas Públicas de Emprego, o Relatório de Supervisão 18/2013, que, entre outros apontamentos, identificou ocorrências com indícios de débito.
Verifica-se, nos autos, que Paulo Afonso Bracarense Costa foi notificado das conclusões do Relatório, em 4/12/2014 (peça 12, pag. 154) , e apresentou esclarecimentos em 16/12/2014 (peça 12, pag. 192/193) .  
Após a tramitação da tomada de contas especial no âmbito interno, o recorrente foi citado por este Tribunal, em 13/2/2019 (peças 36 e 43) , com sua posterior condenação, em 2/3/2021, por intermédio do Acórdão 2414/2012-TCU-Primeira Câmara, ora recorrido.
Sendo assim, considerando as cláusulas interruptivas previstas no art. 5, incisos I, II e IV da Resolução-TCU 344/2022, nos presentes autos, não ocorreu a prescrição em relação às condenações impostas ao ex-secretário de municipal de Curitiba.
O mesmo não ocorreu com a Sociesc e seu Diretor, Sandro Murilo Santos, que foram inseridos no rol de responsáveis destas contas especiais em razão de proposta da então Secretaria de Controle Externo de Tomada de Contas Especial, datada de 23/11/2018, e somente foram ouvidos acerca das irregularidades que deram azo às suas condenações, pela primeira vez, em 12/2/2019.
Considerando, pois, o transcurso de mais de 8 anos entre a apresentação da prestação de contas e a primeira citação da sociedade empresária e de seu dirigente, com fulcro no art. 2º da Resolução-TCU 344/2022, excluo-os do rol de responsáveis de tratam os subitens 9.2, 9.3, 9.3.1 e declaro a insubsistência dos subitens 9.4.2 e 9.4.3, do Acórdão 2414/2021-TCU-Primeira Câmara.
Embora não tenham recorrido, a Associação de Defesa do Meio Ambiente de Remier e sua presidente Marister Ribeiro Robes ingressaram no rol de responsáveis e foram chamados aos autos na mesma época que a empresa Sociesc, razão pela qual, de acordo com o previsto no art. 10 da Resolução-TCU 344/2022, esta Corte de Contas deve, de ofício, excluí-los do rol de responsáveis dos subitens 9.2, 9.3, 9.3.2, e declarar a insubsistência dos subitens 9.4.4 e 9.4.5, do Acórdão 2414/2021-TCU-Primeira Câmara.
O responsável remanescente, Paulo Afonso Bracarense Costa, além de reapresentar elementos devidamente refutados na fase anterior, não logrou afastar sua responsabilidade - na condição de secretário municipal de trabalho e emprego e ordenador de despesas - pela falha no dever de supervisão e na obrigação de impugnar pagamentos irregulares.
Por esse motivo, incorporando os argumentos da instrução da Serur, no que trata das alegações recursais do ex-Secretário, às minhas de decidir, nego provimento ao respectivo recurso de reconsideração.
Em 31/3/2023, foi acostada aos autos a certidão de óbito de Sandro Murilo Santos (peça 278) . Tendo em vista o reconhecimento da prescrição em relação a ele, reputo desnecessária a adoção de providências adicionais.  
Destarte, voto no sentido de que o Tribunal acolha a minuta de acórdão que submeto à deliberação deste Colegiado.
TCU, Sala das Sessões, em 11 de abril de 2023.
WALTON ALENCAR RODRIGUES 
Relator